---
title: "Análisis ENADEL 2023"
subtitle: "ACNUR"
author: "Cliodinámica"
date: "`r Sys.Date()`"
output: 
  pdf_document:
    toc: false
    toc_depth: 3
    number_sections: true
    latex_engine: xelatex
    keep_tex: true
header-includes:
  - \usepackage{fontspec}
  - \setmainfont{Century Gothic}
  - \usepackage{fancyhdr}
  - \usepackage{graphicx}
  - \usepackage{lastpage}
  - \usepackage{titlesec}
  - \setlength{\headheight}{12pt}
  - \titleformat{\title}{\fontsize{34pt}{34pt}\bfseries}{} 
  - \fancypagestyle{plain}{
      \fancyhf{}
      \lhead{ANÁLISIS ENADEL 2023}
      \rfoot{\thepage \hspace{1pt} de \pageref{LastPage}}
    }
  - \pagestyle{plain}
  - \usepackage{titling}
  - \renewcommand{\contentsname}{Índice}
---

\begin{titlingpage}
    \centering
    \includegraphics[width=0.5\textwidth]{Imagenes/color_MinTrabajo.png}
    \vspace{2cm} % Ajusta el espacio entre la imagen y el título

    \maketitle % Analisis ENADEL 2023

    \vspace{2cm} % Ajusta este espacio según sea necesario
\end{titlingpage}


Ministerio del Trabajo y Previsión Social


División de Políticas de Empleo
Subsecretaría del Trabajo










El presente documento analiza los resultados de la Encuesta Nacional de Demanda Laboral (ENADEL) 2023, que busca identificar y caracterizar el capital humano requerido por las empresas de los distintos sectores productivos del país, generando información sobre la demanda actual de ocupaciones de las empresas, detectando requisitos y problemas de contratación. Al igual que versiones anteriores de esta encuesta, se puso el foco en dos sectores de actividad económica: Construcción y el sector Agrícola.


\tableofcontents

\newpage

### Descripción General: Empresas y Trabajadores

```{r eval=TRUE, echo=FALSE, error=FALSE, message=FALSE, warning=FALSE, results='asis', fig.align = 'center'}



#Cargar paquetes
pacman::p_load(tidyverse,#universo de paquetes
               haven,# leer archivos stata y spss
               stargazer,# tablas de regresión
              kableExtra,#Tablas fancy
              scales,#escala porcentaje 
              patchwork,#Combinar gráficos
              bookdown,#Referencias
              showtext,#fuente
              sysfonts)#habilitar fuentes
        


#Cargar tablas

porc_acteco <- readxl::read_xlsx("../Tablas/porcentajes.xlsx", sheet = 1)
porc_region <- readxl::read_xlsx("../Tablas/porcentajes.xlsx", sheet = 2)


  orden_regiones <- c(
    "Arica y Parinacota", "Tarapacá", "Antofagasta", "Atacama", 
    "Coquimbo", "Valparaíso", "Metropolitana", "O'Higgins", 
    "Maule", "Ñuble", "Biobío", "Araucanía", 
    "Los Ríos", "Los Lagos", "Aysén", "Magallanes"
  )

porc_region<- porc_region %>% select(-c("region","empresas", "trabajadores")) 
porc_region <- round(porc_region*100, 2)
rownames(porc_region)<- orden_regiones
```


```{r eval=TRUE, echo=FALSE, error=FALSE, message=FALSE, warning=FALSE, results='asis', fig.align = 'center'}
cat("\\begin{table}[H]") # Iniciar el entorno de la tabla

kable(porc_region,
      caption = "Distribución de trabajadores y empresas por región, ENADEL 2023",
      col.names = c("Región", "% Empresas", "% Trabajadores"),
      position = "center") %>% 
  kable_classic(full_width = F, html_font = "Century Gothic") %>% 
  footnote(general = "Fuente: Elaboración propia utilizando datos de ENADEL 2023.")

# Agrega la etiqueta justo después de generar la tabla
cat("\\label{tab:distribucion-regiones}")

cat("\\end{table}") # Terminar el entorno de la tabla
```
La muestra de ENADEL 2023 encuesta a 5.820 empresas que suman 485.256 trabajadores (a nivel muestral). Estas representan a 82.052 empresas y 5.611.196 trabajadores a nivel nacional.
La Tabla \ref{tab:distribucion-regiones} muestra la distribución en las distintas regiones del país, dónde un  `r round(porc_region[7, 1],1
)`% de las empresas y un `r round(porc_region[7, 2],1)`%  de los trabajadores se encuentran en la región Metropolitana.


```{r eval=TRUE, echo=FALSE, error=FALSE, message=FALSE, warning=FALSE, results='asis', fig.align = 'center'}

pc_tam<- readxl::read_xlsx("../Tablas/porcentajes.xlsx", sheet = 3)

pc_tamvent<- readxl::read_xlsx("../Tablas/porcentajes.xlsx", sheet = 4)

#Agregar century gothic
font_add(family = "centurygothic", regular = "C:/Windows/Fonts/GOTHIC.TTF")
#habilitar para ggplot
showtext_auto()

#Gráfico de tamaño según n° de trabajadores----

# Transformar los datos al formato largo para ggplot
df_long <- pc_tam %>%
  pivot_longer(cols = starts_with("pc_"), names_to = "tipo", values_to = "porcentaje")
# Cambiar nombres
df_long$tipo <- recode(df_long$tipo, "pc_empresas" = "Empresas", "pc_trabajadores" = "Trabajadores")

# Gráfico de barras
graf_tam<-ggplot(df_long, aes(x = tipo, y = porcentaje, fill = factor(tam_label, levels = c("Pequeña", "Mediana", "Grande")))) +
  geom_bar(stat = "identity", position = position_dodge(width = 0.5), width = 0.4) +#gráfico de barras
  scale_fill_manual(values = c("Pequeña" = "#1CE56D", "Mediana" = "#00718A", "Grande" = "#F3F8E8")) +#color de leyendas
  geom_text(aes(label = scales::percent(porcentaje, accuracy = 1)),#valor de etiquetas
            position = position_dodge(width = 0.5), vjust = -0.5, size = 3) +#posición de las etiquetas
   scale_y_continuous(labels = scales::percent, limits = c(0, 1)) + #eje y
  labs(title = "Según N° de trabajadores",
       x = NULL,
       y = NULL,
       fill = "") +
  theme_minimal(base_family = "centurygothic") +
  theme(axis.text.x = element_text(size = 10),
        axis.text.y = element_text(size = 10),
        plot.title = element_text(hjust = 0.5, size = 12),
        legend.position = "bottom",
        legend.title = element_text(size = 10), # Ajustar el tamaño del título de la leyenda
    legend.text = element_text(size = 9)    # Ajustar el tamaño del texto de las etiquetas de la leyenda
  ) +
  guides(
    fill = guide_legend(nrow = 2) # Configurar la leyenda para tener 2 filas
  )



#Gráfico de tamaño según n° de ventas----

# Transformar los datos al formato largo para ggplot
df_long <- pc_tamvent %>%
  pivot_longer(cols = starts_with("pc_"), names_to = "tipo", values_to = "porcentaje")
# Cambiar nombres
df_long$tipo <- recode(df_long$tipo, "pc_empresas" = "Empresas", "pc_trabajadores" = "Trabajadores")

# Asignar etiquetas a la variable tam_vent
df_long$tam_vent <- factor(df_long$tam_vent, 
                           levels = c(0, 1, 2, 3, 4), 
                           labels = c("Sin ventas", "Micro", "Pequeña", "Mediana", "Grande"))

# Gráfico de barras
graf_tamvent<-ggplot(df_long, aes(x = tipo, y = porcentaje, fill = factor(tam_vent, levels = c("Sin ventas","Micro","Pequeña", "Mediana", "Grande")))) +
  geom_bar(stat = "identity", position = position_dodge(width = 0.5), width = 0.4) +#gráfico de barras
  scale_fill_manual(values = c("Sin ventas"= "#FF0068","Micro"="#1E2F42", "Pequeña" = "#1CE56D", "Mediana" = "#00718A", "Grande" = "#F3F8E8")) +#color de leyendas
  geom_text(aes(label = scales::percent(porcentaje, accuracy = 1)),#valor de etiquetas
            position = position_dodge(width = 0.5), vjust = -0.5, size = 3) +#posición de las etiquetas
   scale_y_continuous(labels = scales::percent, limits = c(0, 1)) + #eje y
  labs(title = "Según tamaño de ventas",
       x = NULL,
       y = NULL,
       fill="") +
  theme_minimal(base_family = "centurygothic")+
  theme(axis.text.x = element_text(size = 10),
        axis.text.y = element_text(size = 10),
        plot.title = element_text(hjust = 0.5, size = 12),
        legend.position = "bottom",
        legend.title = element_text(size = 10), # Ajustar el tamaño del título de la leyenda
    legend.text = element_text(size = 9)    # Ajustar el tamaño del texto de las etiquetas de la leyenda
  ) +
  guides(
    fill = guide_legend(nrow = 2) # Configurar la leyenda para tener 2 filas
  )


#Combinar gráficos
graf_combined <- graf_tam + graf_tamvent +
  plot_layout(ncol = 2) +  # Configurar para que los gráficos estén en 2 columnas (lado a lado)
  plot_annotation(
    title = "Figura 1: Distribución de empresas y trabajadores según tamaño de empresa.",
    caption = "Fuente: Elaboración propia utilizando datos de ENADEL 2023, datos expandidos.",
    theme = theme(plot.title = element_text(family = "centurygothic", size = 14, face = "bold"),
      plot.caption = element_text(family = "centurygothic", hjust = 0, size = 10))
  )

graf_combined


```

\begin{figure}[H]
    \centering
    \includegraphics[width=\textwidth]{graf_combined.png}
    \label{fig:tamano-empresa}
\end{figure}


La figura \ref{fig:tamano-empresa} muestra el porcentaje de empresas y trabajadores según tamaño de empresas, utilizando la clasificación por número de trabajadores, cómo por volumen de venta. Con respecto a la primera clasificación, el 74,6% de las empresas tiene menos de 50 trabajadores –acumulando un 23,8% del total– y casi el 50% de los trabajadores están en empresas grandes –que corresponden a un 6,5% del total.
Si se analiza según tamaño de ventas, más de la mitad de las empresas tienen un volumen de venta de entre 2.400 y 24.999 UF (“Pequeñas”) y más de un cuarto venden entre 25.000 y 100.000 UF al año (“Mediana”). Sin embargo, casi un tercio de los trabajadores están en empresas grandes (más de 100.000 UF).

### Contratados en los últimos 12 meses

##### Contrataciones por ocupación

##### Contrataciones por ocupación: Sector Construcción

##### Contrataciones por ocupación: Sector Agrícola

### Vacantes en los últimos 12 meses

##### Ocupaciones de difícil cobertura

##### Ocupaciones de Difícil Cobertura: Sector Construcción

##### Ocupaciones de Difícil Cobertura: Sector Agrícola

### Dificultades para la contratación

##### Dificultades para la contratación: Sector Construcción 

##### Dificultades para la contratación: Sector Agrícola

### Educación y experiencia

### Canales de reclutamiento

### Conocimiento de instituciones y programas

### Apéndice A: Ocupaciones de Difícil Cobertura


