---
title: "Reporte"
author: "Cliodinámica"
format:
  pdf:
    cap-location: "top"
    keep-tex: true
    fig-pos: 'H'
    document:
      tables:
        float: false
    extra_dependencies: ["float"]
    documentclass: article
    latex-engine: xelatex
    toc: false
    toc-depth: 3
    toc-title: "Índice"
    mainfont: "Verdana"
fontsize: 14pt
lang: es
header-includes:
  - \usepackage{xcolor}
  - \usepackage{fontspec}  # Para poder usar Verdana
  - \setmainfont{Verdana}  # Establecer Verdana como fuente principal
  - \usepackage{fancyhdr}
  - \pagestyle{fancy}
  - \fancyhf{} 
  - \cfoot{\thepage}
  - \floatplacement{figure}{H}
  - \floatplacement{table}{H}
  - \usepackage{geometry}
  - \geometry{
      left=1.06cm,
      right=1.06cm,
      top=1.06cm,
      bottom=1.06cm
    }
  - \usepackage{flafter}
  - \raggedbottom
  - \usepackage{placeins}
  - \usepackage{ragged2e}
  - \usepackage{float}
  - \usepackage{setspace}
  - \renewcommand{\familydefault}{\sfdefault}
  - \AtBeginDocument{\renewcommand{\baselinestretch}{1.5}\justifying}
  - \usepackage{fancyhdr}
  - \pagestyle{fancy}
  - \fancyhf{} 
  - \fancyhead[LO,RE]{}
  - \fancyhead[LE,RO]{}
  - \usepackage{xcolor}  # Para el manejo de colores
  - \definecolor{mybgcolor}{HTML}{01376B}  # Definir color personalizado
  - \usepackage{pagecolor}  # Para cambiar el color de fondo
---
\newpage

\pagecolor{mybgcolor} 
\color{white}
::: titlingpage
\centering
\includegraphics[width=0.5\textwidth]{../Logotipo ENADEL/Logotipo ENADEL 2023.png} \vspace{2cm}
:::

\noindent
Ministerio del Trabajo y Previsión Social

División de Políticas de Empleo\\
Subsecretaría del Trabajo



\justifying
El presente documento analiza los resultados de la Encuesta Nacional de Demanda Laboral (ENADEL) 2023, que busca identificar y caracterizar el capital humano requerido por las empresas de los distintos sectores productivos del país, generando información sobre la demanda actual de ocupaciones de las empresas, detectando requisitos y problemas de contratación. Al igual que versiones anteriores de esta encuesta, se puso el foco en dos sectores de actividad económica: Construcción y el sector Agrícola.

\newpage

\pagecolor{white}  % Volver al fondo blanco para el resto del documento
\color{black}


\newpage
\renewcommand{\contentsname}{Índice} 
\tableofcontents

\newpage



 
## Descripción General: Empresas y Trabajadores



```{r eval=TRUE, echo=FALSE, error=FALSE, message=FALSE, warning=FALSE, results='asis', fig.align = 'center'}

#Cargar paquetes
pacman::p_load(tidyverse,#universo de paquetes
               haven,# leer archivos stata y spss
               stargazer,# tablas de regresión
              kableExtra,#Tablas fancy
              scales,#escala porcentaje 
              patchwork,#Combinar gráficos
              bookdown,#Referencias
              showtext,#fuente
              sysfonts)#habilitar fuentes
        

options(OutDec = ",")

#Cargar tablas


porc_region <- readxl::read_xlsx("../Tablas/porcentajes.xlsx", sheet = 2)
porc_sector <- readxl::read_xlsx("../Tablas/porcentajes.xlsx", sheet = 3)

  orden_regiones <- c(
    "Arica y Parinacota", "Tarapacá", "Antofagasta", "Atacama", 
    "Coquimbo", "Valparaíso", "Metropolitana", "O'Higgins", 
    "Maule", "Ñuble", "Biobío", "Araucanía", 
    "Los Ríos", "Los Lagos", "Aysén", "Magallanes"
  )

porc_region<- porc_region %>% select(-c("region","empresas", "trabajadores")) 
porc_region <- round(porc_region*100, 2)
rownames(porc_region)<- orden_regiones
```
La muestra de ENADEL 2023 encuesta a 5.820 empresas que suman 485.256 trabajadores (a nivel muestral). Estas representan a 82.052 empresas y 5.611.196 trabajadores a nivel nacional. La @tbl-region muestra  la distribución en las distintas regiones del país, dónde un `r round(porc_region[7, 1],1 )`% de las empresas y un `r round(porc_region[7, 2],1)`% de los trabajadores se encuentran en la región Metropolitana.

\vspace{5mm}

\FloatBarrier
```{r, results='asis'}
#| label: tbl-region
#| tbl-cap: "Resultados de la encuesta" 
#| echo: false
#| error: false
#| message: false
#| warning: false

# Generar la tabla con kable
kable(porc_region, 
      col.names = c("Región", "% Empresas", "% Trabajadores"),
      format = "latex", 
      booktabs = TRUE) %>% 
  kable_classic(full_width = FALSE, html_font = "Verdana") %>% 
  footnote(general = "Fuente: Elaboración propia utilizando datos de ENADEL 2023, datos expandidos.",
           general_title= "")  
 # kable_styling(latex_options = c("hold_position"))


```
\FloatBarrier

La @fig-combined muestra el porcentaje de empresas y trabajadores según tamaño de empresas, utilizando la clasificación por número de trabajadores, cómo por volumen de venta. Con respecto a la primera clasificación, el 74,6% de las empresas tiene menos de 50 trabajadores –acumulando un 23,8% del total– y casi el 50% de los trabajadores están en empresas grandes –que corresponden a un 6,5% del total. Si se analiza según tamaño de ventas, más de la mitad de las empresas tienen un volumen de venta de entre 2.400 y 24.999 UF (“Pequeñas”) y más de un cuarto venden entre 25.000 y 100.000 UF al año (“Mediana”). Sin embargo, casi un tercio de los trabajadores están en empresas grandes (más de 100.000 UF).

\FloatBarrier
```{r, fig.cap="Gráfico combinado de resultados", out.width='100%', fig.align='center', fig.pos='H'}
#| label: fig-combined
#| fig-cap: "Gráfico combinado de resultados"
#| echo: false
#| fig-align: center
#| error: false
#| message: false
#| warning: false


pc_tam<- readxl::read_xlsx("../Tablas/porcentajes.xlsx", sheet = 3)

pc_tamvent<- readxl::read_xlsx("../Tablas/porcentajes.xlsx", sheet = 4)

#Agregar Verdana
font_add(family = "verdana", regular = "C:/Windows/Fonts/VERDANA.TTF")
#habilitar para ggplot
showtext_auto()

#Gráfico de tamaño según n° de trabajadores----

# Transformar los datos al formato largo para ggplot
df_long <- pc_tam %>%
  pivot_longer(cols = starts_with("pc_"), names_to = "tipo", values_to = "porcentaje")
# Cambiar nombres
df_long$tipo <- recode(df_long$tipo, "pc_empresas" = "Empresas", "pc_trabajadores" = "Trabajadores")

# Gráfico de barras
graf_tam<-ggplot(df_long, aes(x = tipo, y = porcentaje, fill = factor(tam_label, levels = c("Pequeña", "Mediana", "Grande")))) +
  geom_bar(stat = "identity", position = position_dodge(width = 0.5), width = 0.4) +#gráfico de barras
  scale_fill_manual(values = c("Pequeña" = "#005691", "Mediana" = "#01376B", "Grande" = "#002A51")) +#color de leyendas
  geom_text(aes(label = scales::percent(porcentaje, accuracy = 1)),#valor de etiquetas
            position = position_dodge(width = 0.5), vjust = -0.5, size = 2) +#posición de las etiquetas
   scale_y_continuous(labels = scales::percent, limits = c(0, 1)) + #eje y
  labs(title = "Según N° de trabajadores",
       x = NULL,
       y = NULL,
       fill = "") +
  theme_minimal(base_family = "verdana") +
  theme(axis.text.x = element_text(size = 5),
        axis.text.y = element_text(size = 5),
        plot.title = element_text(hjust = 0.5, size = 7.5),
        legend.position = "bottom",
        legend.title = element_text(size = 5), # Ajustar el tamaño del título de la leyenda
    legend.text = element_text(size = 5)    # Ajustar el tamaño del texto de las etiquetas de la leyenda
  ) +
  guides(
    fill = guide_legend(nrow = 2) # Configurar la leyenda para tener 2 filas
  )



#Gráfico de tamaño según n° de ventas----

# Transformar los datos al formato largo para ggplot
df_long <- pc_tamvent %>%
  pivot_longer(cols = starts_with("pc_"), names_to = "tipo", values_to = "porcentaje")
# Cambiar nombres
df_long$tipo <- recode(df_long$tipo, "pc_empresas" = "Empresas", "pc_trabajadores" = "Trabajadores")

# Asignar etiquetas a la variable tam_vent
df_long$tam_vent <- factor(df_long$tam_vent, 
                           levels = c(0, 1, 2, 3, 4), 
                           labels = c("Sin ventas", "Micro", "Pequeña", "Mediana", "Grande"))

# Gráfico de barras
graf_tamvent<-ggplot(df_long, aes(x = tipo, y = porcentaje, fill = factor(tam_vent, levels = c("Sin ventas","Micro","Pequeña", "Mediana", "Grande")))) +
  geom_bar(stat = "identity", position = position_dodge(width = 0.7), width = 0.6) +#gráfico de barras
  scale_fill_manual(values = c("Sin ventas"= "#64C3D2","Micro"="#0076B7","Pequeña" = "#005691", "Mediana" = "#01376B", "Grande" = "#002A51")) +#color de leyendas
  geom_text(aes(label = scales::percent(porcentaje, accuracy = 1)),#valor de etiquetas
            position = position_dodge(width = 0.7), vjust = -0.5, size = 2) +#posición de las etiquetas
   scale_y_continuous(labels = scales::percent, limits = c(0, 1)) + #eje y
  labs(title = "Según tamaño de ventas",
       x = NULL,
       y = NULL,
       fill="") +
  theme_minimal(base_family = "verdana")+
  theme(axis.text.x = element_text(size = 5),
        axis.text.y = element_text(size = 5),
        plot.title = element_text(hjust = 0.5, size = 7.5),
        legend.position = "bottom",
        legend.title = element_text(size = 5), # Ajustar el tamaño del título de la leyenda
    legend.text = element_text(size = 5)    # Ajustar el tamaño del texto de las etiquetas de la leyenda
  ) +
  guides(
    fill = guide_legend(nrow = 2) # Configurar la leyenda para tener 2 filas
  )

#Combinar gráficos
graf_combined <- graf_tam + graf_tamvent +
  plot_layout(ncol = 2) +  # Configurar para que los gráficos estén en 2 columnas (lado a lado)
  plot_annotation(
    caption = "Fuente: Elaboración propia utilizando datos de ENADEL 2023, datos expandidos.",
    theme = theme(plot.title = element_text(family = "verdana", size = 14, face = "bold"),
      plot.caption = element_text(family = "verdana", hjust = 0, size = 7.5))
  )

graf_combined


```
\FloatBarrier



```{r, results='asis'}
#| echo: false
#| error: false
#| message: false
#| warning: false

porc_acteco <- readxl::read_xlsx("../Tablas/porcentajes.xlsx", sheet = 1) %>% select(-c("act_eco","empresas", "trabajadores"))

porc_acteco <- round(porc_acteco*100, 2)

porc_acteco <- porc_acteco %>% arrange(desc(pc_trabajadores))

orden_acteco <-c("Comercio", "Construcción", "Servicios administrativos y de apoyo", 
  "Industria manufacturera", "Actividades profesionales", "Silvoagropecuario", 
  "Transporte y almacenamiento", "Administración pública", "Alojamiento y de servicio de comidas", 
  "Información y comunicaciones", "Actividades inmobiliarias", "Actividades financieras y de seguros", 
  "Pesca y acuicultura")

rownames(porc_acteco)<- orden_acteco

```

Al revisar la distribución por sector de actividad económica @tbl-acteco se tiene que una de cada cinco empresas pertenece al sector de Comercio, seguido por el sector Construcción (`r round(porc_acteco[2,1], 1)`%) y el sector de Industrias Manufactureras (11,4%). Con respecto al volumen de trabajadores, el sector Comercio también lidera (17,8%) seguido por el sector Construcción (14,4%) y el sector de Servicios Administrativos y de Apoyo que, siendo sector intensivo en trabajo, un 9,1% de las empresas acumula el 13,5% de trabajadores y trabajadoras.

\FloatBarrier
```{r, results='asis'}
#| label: tbl-acteco
#| tbl-cap: "Empresas y trabajadores según sector de actividad económica" 
#| echo: false
#| error: false
#| message: false
#| warning: false

# Generar la tabla con kable
kable(porc_acteco,
      col.names = c("Actividad Económica", "% Empresas", "% Trabajadores"),
      format = "latex", 
      booktabs = TRUE) %>% 
  kable_classic(full_width = FALSE, html_font = "Verdana") %>% 
  footnote(general = "Fuente: Elaboración propia utilizando datos de ENADEL 2023, datos expandidos.",
            general_title= "") 
   #kable_styling(latex_options = c("hold_position"))



```
\FloatBarrier




### Contratados en los últimos 12 meses
```{r}
#| echo: false
#| error: false
#| message: false
#| warning: false

contratos_totales <- readxl::read_xlsx("../Tablas/porcentajes.xlsx", sheet = 5) 

contratos_totales<- contratos_totales %>% mutate(Si= round((convacu12_1/tot_empresas)*100,1),
                                                 No= round((convacu12_2/tot_empresas)*100,1))
contratos_totales<- contratos_totales %>%select(c( "sector_label","Si", "No"))

# Cambiar el orden de las columnas
contratos_totales <- contratos_totales %>% select("sector_label","Si", "No") %>% 
  rename("Sector Actividad Económica" = sector_label)
  
 

```

El 87,1% de las empresas declaró que sí contrató personas nuevas durante los últimos 12 meses, mientras que el 12,9% declara que no contrató personas nuevas durante el mismo período. La @tbl-contratos_totales muestra la proporción de empresas, según sector de actividad económica, que tuvieron contrataciones nuevas durante los últimos 12 meses. El `r round(contratos_totales[12,2],1)`%  de las empresas del sector de pesca y acuicultura respondieron afirmativamente, mientras que el sector con menor proporción fue el de Actividades Inmobiliarias, dónde el 24,9% de firmas no tuvieron contrataciones durante los últimos 12 meses.

\FloatBarrier
```{r}
#| label: tbl-contratos_totales
#| tbl-cap: "Porcentaje de empresas que contrataron en los últimos 12 meses por sector económico" 
#| echo: false
#| error: false
#| message: false
#| warning: false



# Generar la tabla con kable
kable(contratos_totales,
      col.names = c("Actividad Económica", "% Si", "% No"),
      format = "latex", 
      booktabs = TRUE) %>% 
  kable_classic(full_width = FALSE, html_font = "Verdana") %>% 
  footnote(general = "Fuente: Elaboración propia utilizando datos de ENADEL 2023, datos expandidos.",
            general_title= "") 
  #kable_styling(latex_options = c("hold_position"))
                                                
```

\FloatBarrier

##### Contrataciones por ocupación

```{r}
#| echo: false
#| error: false
#| message: false
#| warning: false

contratados_u12 <- readxl::read_xlsx("../Tablas/porcentajes.xlsx", sheet = 6) 

contratados_u12<- contratados_u12 %>% filter(cv<0.20) %>% arrange(desc(contratadosu12)) %>% head(.,11)

contratados_u12<- contratados_u12 %>% mutate(contratadosu12= round((contratadosu12),0),
                                                 cv= round((cv)*100,1))

contratados_u12<- contratados_u12 %>%select(c("oficio4", "oficio_label","contratadosu12", "cv"))%>% rename("CIUO 08" = oficio4,
                                              "Glosa"=oficio_label,
                                              "Contratados"=contratadosu12,
                                              "CV"=cv
                                              )

# Cambiar nombres de las columnas
#contratados_u12 <- contratados_u12 


```
Se contrataron cargos^[Contrataciones señaladas para los módulos de “Directores y gerentes”, “Jefatura/ADP”, “Ocupaciones Elementales” y “Otros Cargos”.] nuevos en 354 ocupaciones (representando a 1.206.992 contrataciones totales en los últimos 12 meses, cv = 6,8%), sin embargo, la @tbl-contratados_u12 sólo muestra aquellas para las cuáles el coeficiente de variación es menor a 20%^[La convención es considerar cómo robustas estimaciones con un cv menor al 15%. Dado que estas son pocas, se presentan todas las ocupaciones con un cv menor a 20%.].
Las ocupaciones con más contratos en los últimos 12 meses fueron "`r contratados_u12[1,2]`", "`r contratados_u12[2,2]`"  y "`r contratados_u12[3,2]`".

```{r}
#| label: tbl-contratados_u12
#| tbl-cap: "Contratados últimos 12 meses, por ocupación." 
#| echo: false
#| error: false
#| message: false
#| warning: false



# Generar la tabla con kable
kable(contratados_u12,
      col.names = c("CIUO_08", "Glosa", "Contratados", "cv"),
      format = "latex", 
      booktabs = TRUE) %>% 
  kable_classic(full_width = FALSE, html_font = "Verdana") %>%
  column_spec(2, width = "11cm") %>% 
  footnote(general = "Fuente: Elaboración propia utilizando datos de ENADEL 2023, datos expandidos.",
            general_title= "") 
                                                
```

\newpage

##### Contrataciones por ocupación: Sector Construcción


```{r}
#| echo: false
#| error: false
#| message: false
#| warning: false

contratados_u12_constru <- readxl::read_xlsx("../Tablas/porcentajes.xlsx", sheet = 8) 

contratados_u12_constru<- contratados_u12_constru %>% 
  mutate(contratados_u12= round(contratadosu12/sum(contratadosu12)*100,1)) %>% 
  arrange(desc(contratadosu12)) %>% select("cargo","contratados_u12")

```

En el módulo del sector Construcción se consulta sobre las contrataciones de 25 cargos específicos, con un total de 365.712 contrataciones en los últimos 12 meses (cv=29,2%). La @tbl-contratados_u12_constru muestra la proporción de contratados por cargo, con respecto al total de este módulo. El cargo de "`r contratados_u12_constru[1,1]`"  es el que concentra la mayor cantidad de contrataciones, seguido por "`r contratados_u12_constru[2,1]`" y por "`r contratados_u12_constru[3,1]`".
```{r}
#| label: tbl-contratados_u12_constru
#| tbl-cap: "Proporción de contrataciones por ocupación, sector construcción." 
#| echo: false
#| error: false
#| message: false
#| warning: false



# Generar la tabla con kable
kable(contratados_u12_constru,
      col.names = c("Cargo Construcción", "%"),
      format = "latex", 
      booktabs = TRUE) %>% 
  kable_classic(full_width = FALSE, html_font = "Verdana") %>%
  footnote(general = "Fuente: Elaboración propia utilizando datos de ENADEL 2023, datos expandidos.",
            general_title= "") 
                                                
```


##### Contrataciones por ocupación: Sector Agrícola

```{r}
#| echo: false
#| error: false
#| message: false
#| warning: false

contratados_u12_agricola <- readxl::read_xlsx("../Tablas/porcentajes.xlsx", sheet = 9) 

contratados_u12_agricola<- contratados_u12_agricola %>% 
  mutate(contratados_u12= round(contratadosu12/sum(contratadosu12)*100,1)) %>% 
  arrange(desc(contratadosu12)) %>% select("cargo","contratados_u12")
```

En el módulo del sector Agrícola se consulta sobre las contrataciones de 15 cargos específicos, con un total de 321.395 contrataciones en los últimos 12 meses (cv=21,6%), cuya distribución en los distintos cargos se muestra en la @tbl-contratados_u12_agricola. Las ocupaciones de "`r contratados_u12_agricola[1,1]`" y "`r contratados_u12_agricola[2,1]`" son las que lideran las contrataciones durante los últimos 12 meses.


```{r}
#| label: tbl-contratados_u12_agricola
#| tbl-cap: "Proporción de contrataciones por ocupación, sector agrícola" 
#| echo: false
#| error: false
#| message: false
#| warning: false



# Generar la tabla con kable
kable(contratados_u12_agricola,
      col.names = c("Cargo Agrícola", "%"),
      format = "latex", 
      booktabs = TRUE) %>% 
  kable_classic(full_width = FALSE, html_font = "Verdana") %>%
  footnote(general = "Fuente: Elaboración propia utilizando datos de ENADEL 2023, datos expandidos.",
            general_title= "") 
```
### Vacantes en los últimos 12 meses



```{r}
#| echo: false
#| error: false
#| message: false
#| warning: false

vacantes_totales_sector <- readxl::read_xlsx("../Tablas/porcentajes.xlsx", sheet = 10) 

#Recodificación
vacantes_totales_sector<- vacantes_totales_sector %>% 
  mutate(Si= round(vacnollen_1/tot_empresas*100,1),
         No=round(vacnollen_2/tot_empresas*100,1),
         a2=case_when(a2==1~"Actividades profesionales",
                      a2==2~"Actividades financieras y de seguros",
                      a2==3~"Actividades inmobiliarias",
                      a2==4~"Administración pública",
                      a2==5~"Alojamiento y de servicio de comidas",
                      a2==6~"Comercio",
                      a2==7~"Construcción",
                      a2==8~"Industria manufacturera",
                      a2==9~"Información y comunicaciones",
                      a2==10 ~"Servicios administrativos y de apoyo",
                      a2==11 ~"Silvoagropecuario",
                      a2==12 ~"Pesca y acuicultura",
                      a2==13 ~"Transporte y almacenamiento")) %>% 
  arrange(desc(Si)) %>% select("a2","Si","No")

```
El 72,05% de las empresas declaró que sí tuvo vacantes no llenadas durante los últimos 12 meses, mientras que el 27,95% declara que no tuvo vacantes no llenadas durante el mismo período.

La @tbl-vacantes_totales_sector muestra la proporción de empresas, según sector de actividad económica, que tuvieron vacantes no llenadas durante los últimos 12 meses. El `r vacantes_totales_sector[1,2]`%  de las empresas del sector de "`r vacantes_totales_sector[1,1]`"  tuvieron vacantes no llenadas, lo mismo ocurre con el `r vacantes_totales_sector[2,2]`%  de las personas jurídicas del sector de "`r vacantes_totales_sector[2,1]`"  y el `r vacantes_totales_sector[3,2]`%  del sector de "`r vacantes_totales_sector[3,1]`". Por otro lado, el sector de actividad económica con un menor porcentaje de empresas que tuvieron vacantes no llenadas fue el "`r vacantes_totales_sector[13,1]`".

```{r}
#| label: tbl-vacantes_totales_sector
#| tbl-cap: "Porcentaje de empresas con vacantes no cubiertas"
#| echo: false
#| error: false
#| message: false
#| warning: false



# Generar la tabla con kable
kable(vacantes_totales_sector,
      col.names = c("Sector Actividad Económica", "% Sí", "% No"),
      format = "latex", 
      booktabs = TRUE) %>% 
  kable_classic(full_width = FALSE, html_font = "Verdana") %>%
  footnote(general = "Fuente: Elaboración propia utilizando datos de ENADEL 2023, datos expandidos.",
            general_title= "") 
```

Durante el resto de esta sección se hará referencia a las ocupaciones que tengan vacantes sin llenar durante los últimos 12 meses como **ocupaciones de difícil cobertura**.

\newpage

##### Ocupaciones de difícil cobertura


```{r}
#| echo: false
#| error: false
#| message: false
#| warning: false

vacantes_tot <- readxl::read_xlsx("../Tablas/porcentajes.xlsx", sheet = 11)

vacantes_tot <- vacantes_tot %>% filter(cv<0.4) %>% 
  group_by(oficio4, oficio_label) %>%
  mutate(vacantesu12 = sum(vacantesu12, na.rm = TRUE),  # Suma de vacantes
    cv = sum(cv * vacantesu12, na.rm = TRUE) / sum(vacantesu12, na.rm = TRUE)) %>%
  summarise(oficio4, oficio_label,vacantesu12=round(vacantesu12,0),cv=round(cv*100,1)) %>% 
  arrange(desc(vacantesu12)) %>% 
  ungroup() 


#HAY PROBLEMAS PARA REPLICAR LA TABLA 8:Ocupaciones de difícil cobertura.
#No calzan los n°s, pero se parecen, no hay tantos casos como muestran en el informe.

```

Se declararon vacantes^[Vacantes señaladas para los módulos de “Directores y gerentes”, “Jefatura/ADP”, “Ocupaciones Elementales” y “Otros Cargos”.] sin llenar en 215 ocupaciones (68.365 vacantes, cv=12,3%), sin embargo, la @tbl-vacantes_tot sólo muestra aquellas para las cuáles el coeficiente de variación es menor a 40%^[La convención es considerar cómo robustas estimaciones con un cv menor al 15%. Dado que esto no se cumple, se presentan todas las ocupaciones con un cv menor a 40%.]. La tabla completa con todas las ocupaciones de difícil cobertura se puede encontrar en el **Apéndice A: Ocupaciones de Difícil Cobertura**.

```{r}
#| label: tbl-vacantes_tot
#| tbl-cap: "Ocupaciones de difícil cobertura, ENADEL 2023."
#| echo: false
#| error: false
#| message: false
#| warning: false



# Generar la tabla con kable
kable(vacantes_tot,
      col.names = c("CIUO 08", "Glosa", "Vacantes", "cv"),
      format = "latex", 
      booktabs = TRUE) %>% 
  kable_classic(full_width = FALSE, html_font = "Verdana") %>%
  footnote(general = "Fuente: Elaboración propia utilizando datos de ENADEL 2023, datos expandidos.",
            general_title= "") 
```

La ocupación más demandadas que tiene difícil cobertura es  “`r vacantes_tot[1,2]`”, con más de 14 mil vacantes; seguido de lejos por “`r vacantes_tot[2,2]`”, “`r vacantes_tot[3,2]`” y “`r vacantes_tot[4,2]`”, con `r vacantes_tot[2,3]`, `r vacantes_tot[3,3]` y `r vacantes_tot[4,3]` vacantes, respectivamente.

##### Ocupaciones de Difícil Cobertura: Sector Construcción

##### Ocupaciones de Difícil Cobertura: Sector Agrícola

### Dificultades para la contratación

##### Dificultades para la contratación: Sector Construcción 

##### Dificultades para la contratación: Sector Agrícola

### Educación y experiencia

### Canales de reclutamiento

### Conocimiento de instituciones y programas

### Apéndice A: Ocupaciones de Difícil Cobertura


