---
title: ""
author: ""
format:
  pdf:
    cap-location: "top"
    keep-tex: true
    fig-pos: 'H'
    document:
      tables:
        float: false
    extra_dependencies: ["pdfpages", "float"]  
    documentclass: article
    latex-engine: xelatex
    toc: false
    toc-depth: 3
    toc-title: "Índice"
    mainfont: "Aptos"
fontsize: 11pt
lang: es
header-includes:
  - \usepackage{pdfpages}  
  - \usepackage{fontspec}
  - \usepackage[bottom]{footmisc} 
  - \setmainfont{Aptos}[Path="C:/Users/ginow/AppData/Roaming/TinyTeX/texmf-dist/fonts/truetype/aptos/", Extension=".ttf"]
  - \usepackage{fancyhdr}
  - \pagestyle{fancy}
  - \fancyhf{}
  - |
    \fancyhead[C]{\makebox[\textwidth]{\hspace*{-1cm}\includegraphics[height=1.9cm]{../Logotipo ENADEL/encabezado_izquierda.png} \hfill \includegraphics[height=1.5cm]{../Logotipo ENADEL/encabezado_derecha.png} \hspace*{-2cm}}}
  - \fancyfoot[L]{Subsecretaría del Trabajo}
  - \cfoot{\thepage}
  - \setlength{\footskip}{10pt}
  - \setlength{\skip\footins}{15pt} 
  - \setlength{\headheight}{3cm}  # ajusta según sea necesario
  - \setlength{\headsep}{0.5cm}  # distancia del encabezado al cuerpo del texto
  - \renewcommand{\footrulewidth}{0pt} 
  - \floatplacement{figure}{H}
  - \floatplacement{table}{H}
  - \usepackage{geometry}
  - \geometry{
      left=3cm,
      right=3cm,
      top=2.5cm,
      bottom=2.5cm
    }
  - \usepackage{placeins}
  - \usepackage{ragged2e}
  - \usepackage{float}
  - \usepackage{setspace}
  - \renewcommand{\familydefault}{\sfdefault}
  - \AtBeginDocument{\renewcommand{\baselinestretch}{1.5}\justifying}
  - \usepackage{xcolor}
  - \usepackage{pagecolor}
include-before-body: "portada.tex"
---
\definecolor{customblue}{HTML}{005691}




\pagecolor{customblue} 
\thispagestyle{empty} 
\color{white} 
 

::: titlingpage
\centering
\includegraphics[width=0.5\textwidth]{../Logotipo ENADEL/Logotipo ENADEL-02.png} \vspace{2cm}
:::

\noindent
Ministerio del Trabajo y Previsión Social

División de Políticas de Empleo\\
Subsecretaría del Trabajo



\justifying
El presente documento analiza los resultados de la Encuesta Nacional de Demanda Laboral (ENADEL) 2024, que busca identificar y caracterizar el capital humano requerido por las empresas de los distintos sectores productivos del país, generando información sobre la demanda actual de ocupaciones de las empresas, detectando requisitos y problemas de contratación. A diferencia de las versiones anteriores de esta encuesta, la actual versión abarca 15 sectores de actividad económica, ayuda a identificar prioridades de capacitación y se añade el foco sobre el impacto que está teniendo la incorporación de nuevas tecnologías y los eventos climáticos extremos sobre los trabajadores.








\newpage
\nopagecolor
\color{black}
\renewcommand{\contentsname}{Índice} 
\tableofcontents

\newpage

## Capítulo I: Contexto y caracterización de empresas

El primer capítulo se centra en contextualizar y caracterizar a las empresas participantes de la Encuesta Nacional de Demanda Laboral (ENADEL) 2024. En este apartado se busca comprender la estructura y distribución de las empresas a nivel nacional, diferenciando por tamaño, sector productivo y dotación de personal. 

Asimismo, se examinan características relevantes de las empresas que configuran la base del mercado laboral actual, con el fin de establecer un panorama detallado sobre la composición y dinámica de los sectores productivos. Este análisis otorga un marco inicial para interpretar la demanda laboral en los siguientes capítulos, destacando patrones y diferencias que permiten identificar regiones y sectores de mayor demanda laboral así como los desafíos futuros asociados a la generación de empleo en el país. 


\FloatBarrier

### Regiones y ubicación de sucursales 

```{r eval=TRUE, echo=FALSE, error=FALSE, message=FALSE, warning=FALSE, results='asis', fig.align = 'center'}

#Cargar paquetes
pacman::p_load(survey,
               tidyverse,#universo de paquetes
               haven,# leer archivos stata y spss
               stargazer,# tablas de regresión??
              kableExtra,#Tablas fancy
              scales,#escala porcentaje 
              patchwork,#Combinar gráficos
              bookdown,#Referencias
              showtext,#fuente
              sysfonts,#habilitar fuentes
              forcats,
              rnaturalearth,#mapas
              rnaturalearthdata,
              devtools,
              sf)#maps


#datos
enadel <- read_dta("../Bases/enadel_2024.dta")
# Dejar -88 como perdido
enadel <- enadel %>%
  mutate_at(vars(starts_with("b")), ~ ifelse(is.numeric(.) & . == -88, NA, .))



#Diseño muestral
#svy
options(survey.lonely.psu="adjust")
design_enadel_2024 <- svydesign(ids = ~id_emp, strata =~estrato ,  weights = ~fact_emp, data = enadel, nest = TRUE)

 #Cantidad de empresas
 tot_folios <- svytotal(~empresas, design_enadel_2024, na.rm = TRUE)[1]
 tot_folios_muestra <- length(unique(enadel$id_emp))

 # total trabajadores 
  tot_trab <- svytotal(~b6_1, design_enadel_2024, na.rm = TRUE)[1]
  tot_trab_muestra <- sum(enadel$b6_1)
        

options(OutDec = ",")

#Cargar tablas


porc_region <- readxl::read_xlsx("../Tablas/porcentajes.xlsx", sheet = "pc_region")


  orden_regiones <- c(
    "Arica y Parinacota", "Tarapacá", "Antofagasta", "Atacama", 
    "Coquimbo", "Valparaíso", "Metropolitana", "O'Higgins", 
    "Maule", "Ñuble", "Biobío", "Araucanía", 
    "Los Ríos", "Los Lagos", "Aysén", "Magallanes"
  )

porc_region<- porc_region %>% select(-c("region","empresas", "trabajadores")) 

porc_region <- round(porc_region*100, 1)
rownames(porc_region)<- orden_regiones

tot_folios<- as.data.frame(tot_folios)
tot_trab <- as.data.frame(tot_trab)

class(tot_folios$tot_folios)
```

La muestra de ENADEL 2024 encuesta a `r tot_folios_muestra` empresas que suman `r tot_trab_muestra` trabajadores (a nivel muestral). Estas representan a `r round(tot_folios[1,1],0)` empresas y  `r round(tot_trab[1,1],0)` trabajadores a nivel nacional. La @tbl-region muestra  la distribución en las distintas regiones del país, dónde un `r round(porc_region[7, 1],1 )`% de las empresas y un `r round(porc_region[7, 2],1)`% de los trabajadores se encuentran en la región Metropolitana.

\vspace{5mm}

\FloatBarrier
```{r, results='asis'}
#| label: tbl-region
#| tbl-cap: "Resultados de la encuesta" 
#| echo: false
#| error: false
#| message: false
#| warning: false

porc_region <- porc_region %>% mutate(pc_empresas = paste0(pc_empresas, "%"),
                                      pc_trabajadores = paste0(pc_trabajadores, "%"))

# Generar la tabla con kable
kable(porc_region,
      col.names = c("Región", "% Empresas", "% Trabajadores"),
      format = "latex",
      booktabs = TRUE) %>%
  kable_classic(full_width = FALSE, html_font = "Aptos") %>%
  column_spec(1, width = "6cm") %>%
  column_spec(2, width = "3cm") %>%
  column_spec(3, width = "3cm") %>%
  footnote(general = "Fuente: Elaboración propia utilizando datos de ENADEL 2024, datos expandidos.",
           general_title= "")


```


```{r eval=TRUE, echo=FALSE, error=FALSE, message=FALSE, warning=FALSE, results='asis', fig.align = 'center'}


pc_regiones_sucursal <- readxl::read_xlsx("../Tablas/porcentajes.xlsx", sheet = "pc_regiones_sucursal")

orden_regiones_sucursal <-pc_regiones_sucursal |> arrange(desc(total))


# Descargar un shapefile de Chile
library(devtools)
#devtools::install_github("ropensci/rnaturalearthhires")
chile_map <- ne_states(country = "Chile", returnclass = "sf")

chile_map <- dplyr::rename(chile_map, Region = name)


```
\newpage

La @fig-mapa-sucursal ilustra las regiones donde las empresas tienen sucursales, las regiones con más cantidad de sucursales que corresponden a sedes no principales son `r (orden_regiones_sucursal[1,1])`, `r (orden_regiones_sucursal[2,1])` y   `r (orden_regiones_sucursal[3,1])` con un total de `r (orden_regiones_sucursal[1,2])`, `r (orden_regiones_sucursal[2,2])` y  `r (orden_regiones_sucursal[3,2])`  sucursales respectivamente. Por su parte, las regiones de `r (orden_regiones_sucursal[16,1])`, `r (orden_regiones_sucursal[15,1])` y   `r (orden_regiones_sucursal[14,1])`  registran la menor presencia de sucursales regionales de las empresas, con `r (orden_regiones_sucursal[14,2])` o menos dependencias.

\FloatBarrier
```{r, fig.cap="Porcentajes de sucursales en cada región",  fig.align='center', fig.pos='H'}
#| fig-width: 10
#| fig-height: 12
#| dpi: 300
#| label: fig-mapa-sucursal
#| fig-cap: "Sucursales por región"
#| echo: false
#| fig-align: center
#| error: false
#| message: false
#| warning: false

# Unir los datos espaciales con el dataframe

map_data <- chile_map %>%
  left_join(pc_regiones_sucursal, by = "Region")


# Crear centroides y ajustar posiciones para las etiquetas
map_data <- map_data %>%
  mutate(centroid = st_centroid(geometry)) %>% # Calcular centroides
  mutate(
    label_coords_x = st_coordinates(centroid)[, 1] - 1.5, # Ajustar posición X (hacia la izquierda)
    label_coords_y = st_coordinates(centroid)[, 2]        # Mantener posición Y igual al centroide
  )

# Crear el gráfico
ggplot(data = map_data) +
  geom_sf(aes(fill = `total`), color = "white") + # Mapa base con relleno
  geom_segment(aes(
    x = st_coordinates(centroid)[, 1], # Punto inicial (X del centroide)
    y = st_coordinates(centroid)[, 2], # Punto inicial (Y del centroide)
    xend = label_coords_x,             # Punto final (X ajustado)
    yend = label_coords_y              # Punto final (Y del centroide, sin ajuste)
  ), color = "gray", size = 0.5) + # Líneas horizontales
   geom_point(aes(
    x = st_coordinates(centroid)[, 1],
    y = st_coordinates(centroid)[, 2]
  ), color = "white", size = 2) +
  geom_text(aes(
    x = label_coords_x, # Coordenada X ajustada
    y = label_coords_y, # Coordenada Y sin ajuste
    label = paste(Region, total, sep = ": ") # Etiqueta con región y total
  ), color = "black", size = 3, hjust = 1) + # Etiquetas alineadas a la izquierda
  scale_fill_gradient(low = "#64c3d2", high = "#002a51", name = "Total de sucursales") +
  labs(
    title = "",
    caption = "Fuente: Elaboración propia utilizando datos de ENADEL 2024, datos expandidos"
  ) +
  theme_minimal() +
  theme(
    legend.position = "right",
    legend.text = element_text(size = 10),
    legend.title = element_text(size = 12),
    panel.grid = element_blank(),
    axis.text = element_blank(),
    axis.ticks = element_blank(),
    axis.title = element_blank(),
    plot.caption = element_text(size = 10, hjust = 0.5)
  ) +
  coord_sf(xlim = c(-90, -65), ylim = c(-56, -19))


```
\FloatBarrier

### Tamaño de empresas (n° de ventas y n° de trabajadores)


La @fig-combined muestra el porcentaje de empresas y trabajadores según tamaño de empresas, utilizando la clasificación por número de trabajadores, cómo por volumen de venta. Con respecto a la primera clasificación, el 74,6% de las empresas tiene menos de 50 trabajadores –acumulando un 23,8% del total– y casi el 50% de los trabajadores están en empresas grandes –que corresponden a un 6,5% del total. Si se analiza según tamaño de ventas, más de la mitad de las empresas tienen un volumen de venta de entre 2.400 y 24.999 UF (“Pequeñas”) y más de un cuarto venden entre 25.000 y 100.000 UF al año (“Mediana”). Sin embargo, casi un tercio de los trabajadores están en empresas grandes (más de 100.000 UF).

\FloatBarrier
```{r, fig.cap="Gráfico combinado de resultados", out.width='100%', fig.align='center', fig.pos='H'}
#| label: fig-combined
#| fig-cap: "Gráfico combinado de resultados"
#| echo: false
#| fig-align: center
#| error: false
#| message: false
#| warning: false


pc_tam<- readxl::read_xlsx("../Tablas/porcentajes.xlsx", sheet = "pc_tam")

pc_tamvent<- readxl::read_xlsx("../Tablas/porcentajes.xlsx", sheet = "pc_tamvent")

#Agregar Aptos
#font_add(family = "Aptos", regular = "C:/Windows/Fonts/APTOS.TTF")
#habilitar para ggplot
showtext_auto()

#Gráfico de tamaño según n° de trabajadores----

# Transformar los datos al formato largo para ggplot
df_long <- pc_tam %>%
  pivot_longer(cols = starts_with("pc_"), names_to = "tipo", values_to = "porcentaje")
# Cambiar nombres
df_long$tipo <- recode(df_long$tipo, "pc_empresas" = "Empresas", "pc_trabajadores" = "Trabajadores")

# df_long$tam_label <- as.factor(df_long$tam_label)
# 
# df_long$tam_label <- factor(df_long$tam_label, levels = c("Pequeña", "Mediana", "Grande"))

# Gráfico de barras
graf_tam<-ggplot(df_long, aes(x = tipo, y = porcentaje, fill = factor(tam_label, levels = c("Pequeña", "Mediana", "Grande")))) +
  geom_bar(stat = "identity", position = position_dodge(width = 0.5), width = 0.4) +#gráfico de barras
  scale_fill_manual(values = c("Pequeña" = "#e36444", "Mediana" = "#c36c9b", "Grande" = "#35638c")) +#color de leyendas
  geom_text(aes(label = scales::percent(porcentaje, accuracy = 1)),#valor de etiquetas
            position = position_dodge(width = 0.5), vjust = -0.5, size = 2.3) +#posición de las etiquetas
   scale_y_continuous(labels = scales::percent, limits = c(0, 0.85)) + #eje y
  labs(title = "Según N° de trabajadores",
       x = NULL,
       y = NULL,
       fill = "") +
  theme_minimal(base_family = "Aptos") +
  theme(axis.text.x = element_text(size = 6),
        axis.text.y = element_text(size = 6),
        plot.title = element_text(hjust = 0.5, size = 7.5),
        legend.position = "bottom",
        legend.title = element_text(size = 5), # Ajustar el tamaño del título de la leyenda
    legend.text = element_text(size = 5.5)    # Ajustar el tamaño del texto de las etiquetas de la leyenda
  ) +
  guides(
    fill = guide_legend(nrow = 2) # Configurar la leyenda para tener 2 filas
  )



#Gráfico de tamaño según n° de ventas----

#Transformar los datos al formato largo para ggplot
pc_tamvent <- pc_tamvent |> mutate(a3=case_when(a3==1~"Sin ventas",
                                             a3==2~"Micro",
                                             a3==3~"Pequeña",
                                             a3==4~"Mediana",
                                             a3==5~"Grande",
                                             TRUE ~ NA
                                             ))|> filter(!is.na(a3))

df_long<- pc_tamvent|> pivot_longer(cols = starts_with("pc_"), names_to = "tipo", values_to = "porcentaje")
# Cambiar nombres
df_long$tipo <- recode(df_long$tipo, "pc_empresas" = "Empresas", "pc_trabajadores" = "Trabajadores")






# Gráfico de barras
graf_tamvent<-ggplot(df_long, aes(x = tipo, y = porcentaje, fill = factor(a3, levels = c("Sin ventas","Micro","Pequeña", "Mediana", "Grande")))) +
  geom_bar(stat = "identity", position = position_dodge(width = 0.7), width = 0.6) +#gráfico de barras
  scale_fill_manual(values = c("Sin ventas"= "#bb1c42","Micro"="#f4bb54","Pequeña" = "#e36444", "Mediana" = "#c36c9b", "Grande" = "#35638c")) +#color de leyendas
  geom_text(aes(label = scales::percent(porcentaje, accuracy = 1)),#valor de etiquetas
            position = position_dodge(width = 0.7), vjust = -0.5, size = 2.3) +#posición de las etiquetas
   scale_y_continuous(labels = scales::percent, limits = c(0, 0.85)) + #eje y
  labs(title = "Según tamaño de ventas",
       x = NULL,
       y = NULL,
       fill="") +
  theme_minimal(base_family = "Aptos")+
  theme(axis.text.x = element_text(size = 6),
        axis.text.y = element_text(size = 6),
        plot.title = element_text(hjust = 0.5, size = 7.5),
        legend.position = "bottom",
        legend.title = element_text(size = 5), # Ajustar el tamaño del título de la leyenda
    legend.text = element_text(size = 5.5)    # Ajustar el tamaño del texto de las etiquetas de la leyenda
  ) +
  guides(
    fill = guide_legend(nrow = 2) # Configurar la leyenda para tener 2 filas
  )

#Combinar gráficos
graf_combined <- graf_tam + graf_tamvent +
  plot_layout(ncol = 2) +  # Configurar para que los gráficos estén en 2 columnas (lado a lado)
  plot_annotation(
    caption = "Fuente: Elaboración propia utilizando datos de ENADEL 2024, datos expandidos.",
    theme = theme(plot.title = element_text(family = "Aptos", size = 14, face = "bold"),
      plot.caption = element_text(family = "Aptos", hjust = 0, size = 7.5))
  )

graf_combined


```
\FloatBarrier



```{r, results='asis'}
#| echo: false
#| error: false
#| message: false
#| warning: false

porc_acteco <- readxl::read_xlsx("../Tablas/porcentajes.xlsx", sheet = "pc_acteco") %>% select(-c("act_eco","empresas", "trabajadores"))

porc_acteco <- round(porc_acteco*100, 1)


orden_acteco <-c("Agricultura, silvicultura y pesca",
                 "Minería",
                 "Industrias manufactureras",
                 "Suministro de electricidad y gas",
                 "Suministro de agua y gestión de  desechos",
                 "Construcción",
                 "Comercio",
                 "Transporte y almacenamiento",
                 "Alojamiento y de servicio de comida",
                 "Información y comunicaciones",
                 "Actividades financieras y de seguros",
                 "Actividades inmobiliarias",
                 "Actividades profesionales y técnicas",
                 "Servicios administrativos y de apoyo")

porc_acteco$act_eco <- orden_acteco

porc_acteco <- porc_acteco |> select(act_eco, pc_empresas, pc_trabajadores)

porc_acteco <- porc_acteco %>% arrange(desc(pc_trabajadores))

orden_empresas<- porc_acteco %>% arrange(desc(pc_empresas))


```

Al revisar la distribución por sector de actividad económica @tbl-acteco se tiene que el sector de `r orden_empresas[1,1]` (`r orden_empresas[1,2]`%) , seguido por el sector `r orden_empresas[2,1] ` (`r orden_empresas[2,2]`%) y el sector de `r orden_empresas[3,1]` (`r orden_empresas[3,2]`%) concentran la mayor cantidad de empresas a nivel nacional. Con respecto al volumen de trabajadores, el sector `r porc_acteco[1,1]`   lidera (`r porc_acteco[1,3]`%) seguido por el sector `r porc_acteco[2,1]` (`r porc_acteco[2,3]`%) y el sector de `r porc_acteco[3,1]` que, siendo sector intensivo en trabajo, un `r porc_acteco[3,2]`% de las empresas acumula el `r porc_acteco[3,3]` de trabajadores y trabajadoras.

\FloatBarrier
```{r, results='asis'}
#| label: tbl-acteco
#| tbl-cap: "Empresas y trabajadores según sector de actividad económica" 
#| echo: false
#| error: false
#| message: false
#| warning: false


porc_acteco <- porc_acteco %>% mutate(pc_empresas = paste0(pc_empresas, "%"),
                                      pc_trabajadores = paste0(pc_trabajadores, "%"))



# Generar la tabla con kable
kable(porc_acteco,
      col.names = c("Actividad Económica", "% Empresas", "% Trabajadores"),
      format = "latex", 
      booktabs = TRUE) %>% 
  kable_classic(full_width = FALSE, html_font = "Aptos") %>% 
  column_spec(1, width = "11cm") %>%
  footnote(general = "Fuente: Elaboración propia utilizando datos de ENADEL 2024, datos expandidos.",
            general_title= "") 




```
\FloatBarrier

### Estructura corporativa (conglomerado/subcontrato)


```{r, results='asis'}
#| echo: false
#| error: false
#| message: false
#| warning: false

conglomerados_sector <- readxl::read_xlsx("../Tablas/porcentajes.xlsx", sheet = "conglomerados_sector") |> select(-c(a2)) |> arrange(desc(tot_empresas))

gremios_sector <-  readxl::read_xlsx("../Tablas/porcentajes.xlsx", sheet = "gremios_sector") |>  arrange(desc(tot_empresas))


conglomerados_sector<- conglomerados_sector |>
  select(sector_label,conglomerado_1) |>
  mutate(conglomerado_1= round((conglomerado_1/sum(conglomerado_1))*100,1))


gremios_sector<- gremios_sector |>
  select(sector_label,gremios_1) |>
  mutate(gremios_1= round((gremios_1/sum(gremios_1))*100,1))


conglomerados_gremios <- conglomerados_sector |> left_join(gremios_sector, by= "sector_label")
conglomerados_gremios<- conglomerados_gremios |> arrange(desc(conglomerado_1))
gremios_conglomerados<- conglomerados_gremios |> arrange(desc(gremios_1))
```

La @tbl-conglomerado_gremio presenta los porcentajes de las empresas que pertencen a conglomerados y gremios. Se aprecia que los sectores de `r conglomerados_gremios[1,1]` con el `r conglomerados_gremios[2,1]` y `r conglomerados_gremios[3,1]` poseen los mayores niveles de empresas conglomeradas con el `r conglomerados_gremios[1,2]`%, `r conglomerados_gremios[2,2]`% y `r conglomerados_gremios[3,2]`% de empresas correspondientes.

Con respecto al poder asociativo de las empresas, el  `r gremios_conglomerados[1,3]`% de las empresas del sector `r gremios_conglomerados[1,1]` pertenecen a un gremio empresarial. De igual forma, el sector `r gremios_conglomerados[2,1]` presenta un `r gremios_conglomerados[2,3]`% de empresas asociadas, mientras que el sector `r gremios_conglomerados[2,3]`%  cuenta con un `r gremios_conglomerados[3,1]` de empresas pertenecientes a algún gremio empresarial.


\FloatBarrier
```{r, results='asis'}
#| label: tbl-conglomerado_gremio
#| tbl-cap: "Empresas pertenecientes a Conglomerados y Gremios" 
#| echo: false
#| error: false
#| message: false
#| warning: false

conglomerados_gremios <- conglomerados_gremios %>% mutate(conglomerado_1 = paste0(conglomerado_1, "%"),
                                      gremios_1 = paste0(gremios_1, "%"))

# Generar la tabla con kable
kable(conglomerados_gremios,
      col.names = c("Actividad Económica", "% Conglomerados", "% Gremios"),
      format = "latex", 
      booktabs = TRUE) %>% 
  kable_classic(full_width = FALSE, html_font = "Aptos") %>% 
  column_spec(1, width = "11cm") %>%
  footnote(general = "Fuente: Elaboración propia utilizando datos de ENADEL 2024, datos expandidos.",
            general_title= "") 

```
\FloatBarrier


## Capítulo II: Demanda Laboral y Ocupaciones de Difícil Cobertura

A continuación, se  identifica y caracteriza la demanda laboral de las empresas durante 2024. En primer lugar, se presentan las cifras relativas a la dotación actual de personal en las empresas, seguido de un análisis de las salidas y contrataciones realizadas para determinar la demanda de trabajo de las organizaciones, incluyendo los principales perfiles ocupacionales contratados, sus competencias y los requisitos asociados.En segundo lugar, se presentan las vacantes actuales^[Número de ofertas de trabajo que se esperan abrir en lo que queda del año 2024.] y futuras^[Número de ofertas de trabajo que se esperan abrir durante el año 2025.]. Para finalizar el análisis se identifican las principales ocupaciones de difícil cobertura presentando las dificultades más relevantes que enfrentan estas posiciones no cubiertas.


### Dotación

```{r}
#| echo: false
#| error: false
#| message: false
#| warning: false


dotacion_resumen <- readxl::read_xlsx("../Tablas/porcentajes.xlsx", sheet = "dotacion_resumen") 


dotacion_resumen<- dotacion_resumen |> mutate(`% mujer`=round(`% mujer`,1),
                                              `% hombre`=round(`% hombre`,1)) |> 
  mutate(`% mujer`=paste0(`% mujer`,"%"),
         `% hombre`=paste0(`% hombre`,"%"))

dotacion_resumen<- dotacion_resumen |> mutate(Mujer=round(Mujer,0),
                                              Hombre=round(Hombre,0))

```

En cuanto a la dotación actual de las empresas, la @tbl-dotacion_resumen indica que la cantidad actual de personas empleadas asciende a un total de `r round(dotacion_resumen[4,2],0)` a nivel nacional. Además, se aprecia que la mayor parte de la dotación de trabajadore se encuentra en la categoría de contrato `r dotacion_resumen[1,1]` con un total de `r round(dotacion_resumen[1,2],0)` trabajadores, de los cuales el `r dotacion_resumen[1,5]` corresponden a mujeres y un  `r dotacion_resumen[1,6]` a personal masculino. Si bien la distribución según sexo del trabajador se mantiene en el resto de categorías contractuales, es la categoría de `r dotacion_resumen[3,1]` donde hay mayor presencia de mujeres trabajadoras, lo que da cuenta de que las mujeres se encuentran en una condición de independencia y flexibilidad, pero al mismo tiempo de mayor inestabilidad y ausencia de protección laboral.



\FloatBarrier
```{r, results='asis'}
#| label: tbl-dotacion_resumen
#| tbl-cap: "Dotación actual de las empresas segpun tipo de relación contractual"
#| echo: false
#| error: false
#| message: false
#| warning: false

# Generar la tabla con kable
kable(dotacion_resumen,
      col.names = c("Categoría", "Total", "Mujer", "Hombre", "% Mujer", "% Hombre"),
      format = "latex", 
      booktabs = TRUE) %>% 
  kable_classic(full_width = FALSE, html_font = "Aptos") %>% 
  column_spec(1, width = "3cm") %>%
  footnote(general = "Fuente: Elaboración propia utilizando datos de ENADEL 2024, datos expandidos.",
            general_title= "") 

```
\FloatBarrier

### Vacantes y Salidas

```{r}
#| echo: false
#| error: false
#| message: false
#| warning: false

vacantes_actuales_futuras <- readxl::read_xlsx("../Tablas/porcentajes.xlsx", sheet = "vacantes_actuales_futuras") 

#Vacantes actuales y futuras
vacantes_actuales_futuras <- pivot_longer(
  vacantes_actuales_futuras, 
  cols = everything(), 
  names_to = "Columna", 
  values_to = "Valor"
)

vacantes_actuales_futuras<-  vacantes_actuales_futuras |> mutate(Columna= case_when(Columna=="actuales"~ "Vacantes actuales",
                                                Columna=="futuras_actuales"~ "Vacantes futuras 2024",
                                                Columna=="futuras_prox_ano"~ "Vacantes futuras 2025"))

```

La @fig-vacantes presenta las vacantes actuales^[Número de ofertas de trabajo o vacantes abiertas al 31 de mayo del 2024.] y las vacantes futuras, que corresponden a la cantidad estimada de puestos de trabajo que se abrirán en los próximos doce meses. Actualmente, existen `r round(vacantes_actuales_futuras[1,2],0)` vacantes disponibles. En cuanto a las vacantes futuras, estas se dividen en dos categorías: los puestos de trabajo previstos para el resto del año 2024 (`r round(vacantes_actuales_futuras[2,2],0)`) y las ofertas de empleo proyectadas para el año 2025 (`r round(vacantes_actuales_futuras[3,2],0)`).

\FloatBarrier
```{r, fig.cap="Gráfico vacantes", out.width='100%', fig.align='center', fig.pos='H'}
#| label: fig-vacantes
#| fig-cap: "Gráfico Vacantes"
#| echo: false
#| fig-align: center
#| error: false
#| message: false
#| warning: false


# Crear el gráfico con el data frame
ggplot(data = vacantes_actuales_futuras, aes(x = Columna, y = Valor, fill = Columna)) +
  geom_bar(stat = "identity", width = 0.3) +
  scale_fill_manual(values = c(
    "Vacantes actuales" = "#e36444", 
    "Vacantes futuras 2024" = "#35638c",
    "Vacantes futuras 2025" = "#bb1c42"
  )) +
  geom_text(aes(label =scales::comma(Valor)), 
            position = position_stack(vjust = 0.5), 
            color = "white", 
            size = 3.5) +
  coord_flip()+
  scale_x_discrete(expand = c(0.5, 0)) + 
  scale_y_continuous(expand = c(0, 0)) +
  theme_minimal() +
  labs(
    title = "",
    x = "",
    y = "Cantidad de Personas"
  ) +
  theme_classic(base_family = "Aptos") +
  theme(axis.text.x = element_text(size = 7),
        axis.text.y = element_text(size = 7),
         axis.line.x = element_line(color = "grey80"), 
        axis.line.y = element_line(color = "grey80"),
        axis.title.x = element_blank(),
        axis.title.y = element_blank(),
        plot.title = element_text(hjust = 0.5, size = 10),
        legend.position = "bottom",
        legend.title = element_blank(),
        legend.text = element_text(size = 7),
        plot.caption = element_text(size = 7))+
  labs(caption = "Fuente: Elaboración propia utilizando datos de ENADEL 2024, datos expandidos." )


```


```{r}
#| echo: false
#| error: false
#| message: false
#| warning: false
#Mantener el orden de estas tablas

renuncia_total <- readxl::read_xlsx("../Tablas/porcentajes.xlsx", sheet = "renuncia_total") 
despidos_total <- readxl::read_xlsx("../Tablas/porcentajes.xlsx", sheet = "despidos_total") 
contrataciones_total <- readxl::read_xlsx("../Tablas/porcentajes.xlsx", sheet = "contrataciones_total") 
vacantes_total <- readxl::read_xlsx("../Tablas/porcentajes.xlsx", sheet = "vacantes_total") # Este se incrusta pero no se grafica

renuncia_total <- renuncia_total |> mutate(renuncia_mujer=round((renuncia_mujer/renuncia_total)*100,1),
                                           renuncia_hombre=round((renuncia_hombre/renuncia_total)*100,1))

despidos_total <- despidos_total |> mutate(despidos_mujer=round((despidos_mujer/despidos_total)*100,1),
                                           despidos_hombre=round((despidos_hombre/despidos_total)*100,1))

contrataciones_total<- contrataciones_total |> mutate(contrataciones_mujer=round((contrataciones_mujer/contrataciones_total)*100,1),
                                           contrataciones_hombre=round((contrataciones_hombre/contrataciones_total)*100,1))




renuncia_total <- pivot_longer(
  renuncia_total, 
  cols = everything(), 
  names_to = "Columna", 
  values_to = "Valor"
)


renuncia_total<-  renuncia_total |> mutate(Columna= case_when(Columna=="renuncia_total"~ "Total",
                                                Columna=="renuncia_mujer"~ "Mujer",
                                                Columna=="renuncia_hombre"~ "Hombre"),
                                           condicion="Renuncias")


despidos_total <- pivot_longer(
  despidos_total, 
  cols = everything(), 
  names_to = "Columna", 
  values_to = "Valor"
)

despidos_total<-  despidos_total |> mutate(Columna= case_when(Columna=="despidos_total"~ "Total",
                                                Columna=="despidos_mujer"~ "Mujer",
                                                Columna=="despidos_hombre"~ "Hombre"),
                                           condicion="Despidos y ceses")


contrataciones_total <- pivot_longer(
  contrataciones_total, 
  cols = everything(), 
  names_to = "Columna", 
  values_to = "Valor"
)


contrataciones_total<-  contrataciones_total |> mutate(Columna= case_when(Columna=="contrataciones_total"~ "Total",
                                                Columna=="contrataciones_mujer"~ "Mujer",
                                                Columna=="contrataciones_hombre"~ "Hombre"),
                                                condicion="Contrataciones")

#Total
totales <- rbind(contrataciones_total, renuncia_total, despidos_total)

totales <- totales |> filter(Columna != "Total")


```

En la @fig-salidas_contrataciones aparecen los porcentajes correspondientes a las salidas (renuncias, despidos o ceses)^[Renuncias y Ceses, terminaciones de empleados/as
permanentes, de corto plazo o estacionales.] y contrataciones diferenciando por sexo de los trabajadores. Durante los últimos 12 meses a nivel nacional hubo un total de `r round(renuncia_total[1,2],0)` renuncias, de las cuales el `r renuncia_total[2,2]`% corresponde a renuncias hechas por mujeres, mientras que  el `r renuncia_total[3,2]`% de estas corresponden a renuncias hechas por hombres.

En cuanto a despidos (y ceses) ^[Ceses, terminaciones de empleados/as permanentes, de corto plazo o estacionales.], en el gráfico se observa que  a nivel nacional existió un total de `r round(despidos_total[1,2],0)`, de los cuales el `r despidos_total[2,2]`% corresponde a casos de despidos o terminaciones de empleos ocupados por mujeres, y un `r despidos_total[3,2]`%  corresponde a despidos o ceses cuyos puestos de trabajos eran ocupados por hombres

\FloatBarrier
```{r, fig.cap="Gráfico salidas y contrataciones", out.width='100%', fig.align='center', fig.pos='H'}
#| label: fig-salidas_contrataciones
#| fig-cap: "Gráfico salidas y contrataciones"
#| echo: false
#| fig-align: center
#| error: false
#| message: false
#| warning: false


# Crear el gráfico de barras
ggplot(data = totales, aes(x = condicion, y = Valor, fill = Columna)) +
  geom_bar(position="stack",stat = "identity",  width = 0.4 ) +
  scale_fill_manual(values = c(
    "Mujer" = "#e36444", 
    "Hombre" = "#35638c"
  )) +
  coord_flip()+
  geom_text(aes(label = paste0(scales::comma(Valor), "%"), group = Columna), 
            position = position_stack(vjust = 0.5), 
            color = "white", 
            size = 3.5) +
  scale_y_continuous(expand = c(0, 0)) +
  theme_minimal() +
  labs(
    title = "",
    x = "",
    y = "Cantidad de Personas"
  ) +
  theme_classic(base_family = "Aptos") +
  theme(axis.text.x = element_text(size = 7),
        axis.text.y = element_text(size = 7),
        axis.title.x = element_blank(),
        axis.title.y = element_blank(),
         axis.line.x = element_line(color = "grey80"), 
        axis.line.y = element_line(color = "grey80"),
        plot.title = element_text(hjust = 0.5, size = 7.5),
        legend.position = "bottom",
        legend.title = element_blank(), # Ajustar el tamaño del título de la leyenda
    legend.text = element_text(size = 7),
    plot.caption = element_text(size = 7)) +
  labs(caption = "Fuente: Elaboración propia utilizando datos de ENADEL 2024, datos expandidos." )

```

### Contrataciones últimos 12 meses

```{r}
#| echo: false
#| error: false
#| message: false
#| warning: false


contratados_u12 <- readxl::read_xlsx("../Tablas/porcentajes.xlsx", sheet = "contratados_u12") #Vacantes contratadas los últimos 12 meses

contratados_u12<- contratados_u12 %>%select(c("c1", "oficio_label","c1_c_1", "cv"))
contratados_u12<- contratados_u12 %>% filter(cv<0.50) %>% arrange(desc(c1_c_1)) %>% head(.,11)
contratados_u12<- contratados_u12 |> mutate(c1_c_1= round(c1_c_1,0),
                                             cv= round((cv)*100,1))



```


la @tbl-contratados_u12 sólo muestra aquellas ocupaciones para las cuáles el coeficiente de variación es menor a 50%^[La convención es considerar cómo robustas estimaciones con un cv menor al 15%. Dado que estas son pocas, se presentan todas las ocupaciones con un cv menor a 50%.].
Las ocupaciones más contratadas en los últimos 12 meses fueron "`r contratados_u12[1,2]`" con `r contratados_u12[1,3]` contrataciones, en segundo lugar con `r contratados_u12[2,3]` contrataciones, "`r contratados_u12[2,2]`"  y "`r contratados_u12[3,2]`" con `r contratados_u12[3,3]` contrataciones.
\FloatBarrier
```{r, results='asis'}
#| label: tbl-contratados_u12
#| tbl-cap: "Contratados últimos 12 meses, por ocupación." 
#| echo: false
#| error: false
#| message: false
#| warning: false


contratados_u12 <- contratados_u12 %>% mutate(cv = paste0(cv, "%"))

# Generar la tabla con kable
kable(contratados_u12,
      col.names = c("CIUO_08", "Glosa", "Contratados", "cv"),
      format = "latex", 
      booktabs = TRUE) %>% 
  kable_classic(full_width = FALSE, html_font = "Aptos") %>%
  column_spec(2, width = "10cm") %>% 
  footnote(general = "Fuente: Elaboración propia utilizando datos de ENADEL 2024, datos expandidos.",
            general_title= "") 

```
\FloatBarrier


```{r}
#| echo: false
#| error: false
#| message: false
#| warning: false
#| 
contratos_totales <- readxl::read_xlsx("../Tablas/porcentajes.xlsx", sheet = "contratados_u12_sector")

contratos_totales<- contratos_totales |> group_by(sector_label,a2) |> summarise(c1_c_1=sum(c1_c_1)) |> ungroup()


contratos_totales<-contratos_totales |> select(sector_label,c1_c_1) |> mutate(c1_c_1= round(c1_c_1,0)) |>  arrange(desc(c1_c_1))


```

La @tab-contratados-sector muestra la comparativa entre los sectores de actividad económica con respecto a la cantidad de puestos de trabajos contratados los últimos 12 meses, el sector de `r contratos_totales[1,1]` con `r contratos_totales[1,2]` contrataciones. En segundo lugar, el sector de `r contratos_totales[2,1]` contrató un total de `r contratos_totales[2,2]` personas, seguido del sector de `r contratos_totales[3,1]` con un total de  `r contratos_totales[3,2]` ocupaciones contratadas durante los últimos 12 meses. Dentro de los sectores que menos vacantes contratados tuvieron fueron los sectores de `r contratos_totales[12,1]` con `r contratos_totales[12,2]` puestos de trabajo, el sector `r contratos_totales[13,1]` con `r contratos_totales[13,2]`vacantes contratadas y el sector `r contratos_totales[14,1]` con `r contratos_totales[14,2]` vacantes contratadas durante el último año.

\FloatBarrier
```{r, results='asis',  out.width='100%', fig.align='center', fig.pos='H'}
#| label: tab-contratados-sector
#| tbl-cap: "Contratados últimos 12 meses por sector de actividad económica." 
#| echo: false
#| error: false
#| message: false
#| warning: false


# Generar la tabla con kable
kable(contratos_totales,
      col.names = c("Glosa", "Contratados"),
      format = "latex", 
      booktabs = TRUE) %>% 
  kable_classic(full_width = FALSE, html_font = "Aptos") %>%
  column_spec(2, width = "10cm") %>% 
  footnote(general = "Fuente: Elaboración propia utilizando datos de ENADEL 2024, datos expandidos.",
            general_title= "") 

 

```


### Ocupaciones



### Ocupaciones de Difícil Cobertura


```{r}
#| echo: false
#| error: false
#| message: false
#| warning: false

cuadro8_odc <- readxl::read_xlsx("../Tablas/porcentajes.xlsx", sheet = "cuadro8_odc") 


cuadro8_odc <- cuadro8_odc %>% filter(cv<0.4 & cv!=0) %>% 
  filter(n_region==0) %>% 
  mutate(d2=round(d2,0),
         cv=round(cv*100,1)) %>% 
  arrange(desc(d2)) %>% 
  select(d3,oficio_label, d2, cv)

```

La @tbl-cuadro8_odc sólo muestra aquellas para las cuáles el coeficiente de variación es menor a 40%^[La convención es considerar cómo robustas estimaciones con un cv menor al 15%. Dado que esto no se cumple, se presentan todas las ocupaciones con un cv menor a 40%.]. La ocupación más dificiles de cubrir es la de `r cuadro8_odc[1,2]` con un total de `r cuadro8_odc[1,3]` vacantes sin llenar. En segundo lugar, la ocupación `r cuadro8_odc[2,2]` tuvo un total de `r cuadro8_odc[2,3]` vacantes sin llenar. La ocupación de `r cuadro8_odc[3,2]` tuvo un total de `r cuadro8_odc[3,3]` vacantes sin cubrir. 



```{r, fig.align='center'}
#| label: tbl-cuadro8_odc
#| tbl-cap: "Ocupaciones de difícil cobertura, ENADEL 2023."
#| echo: false
#| error: false
#| message: false
#| warning: false

cuadro8_odc<- cuadro8_odc %>% mutate(cv= paste0(cv, "%"))

# Generar la tabla con kable
kable(cuadro8_odc,
      col.names = c("CIUO 08", "Glosa", "Vacantes", "cv"),
      format = "latex", 
      booktabs = TRUE) %>% 
  kable_classic(full_width = FALSE, html_font = "Aptos") %>%
  footnote(general = "Fuente: Elaboración propia utilizando datos de ENADEL 2024, datos expandidos.",
            general_title= "") 
```

### Principales Dificultades

```{r}
#| echo: false
#| error: false
#| message: false
#| warning: false

dificultad <- readxl::read_xlsx("../Tablas/porcentajes.xlsx", sheet = "dificultad")

#Recodificación
dificultad <- dificultad %>%
  mutate(oficios = round((oficios / sum(oficios)) * 100, 1)) %>% 
  select(dif_label, oficios)

dificultad<- dificultad|> arrange(desc(oficios))



```

La @tbl-dificultad muestra las principales dificultades de contratación. La dificultad más reportada es `r dificultad[1,1]`, presente en el `r dificultad[1,2]`% de los casos, seguida por `r dificultad[2,1]` con un `r dificultad[2,2]`% y `r dificultad[3,1]`, que representa el `r dificultad[3,2]`%.


```{r}
#| label: tbl-dificultad
#| tbl-cap: "Dificultades de contratación."
#| echo: false
#| error: false
#| message: false
#| warning: false

dificultad<- dificultad %>% mutate(oficios= paste0(oficios, "%"))

# Generar la tabla con kable
kable(dificultad,
      col.names = c("Primera dificultad", "% de 1ra dificultad"),
      format = "latex", 
      booktabs = TRUE) %>% 
  kable_classic(full_width = FALSE, html_font = "Aptos") %>%
  column_spec(1, width = "5cm") %>%
  column_spec(2, width = "3cm") %>%
  footnote(general = "Fuente: Elaboración propia utilizando datos de ENADEL 2024, datos expandidos.",
            general_title= "")
```

## Capítulo III: Capacitación y Habilidades

### Organismo Técnico Intermedio para capacitación

### Capacitaciones de la empresa

### Competencias en que se capacita

### Fuentes de financiamiento de la capacitación 

## Capítulo IV: Transiciones

### Eventos climáticos extremos

### Medidas de Cuidado del medioambiente

### Digitalización y Automatización

#### Cambios en dotación de personal
#### Creación de nuevos puestos de trabajo
#### Dificultad para llenar vacantes 




