---
title: ""
author: ""
format:
  pdf:
    cap-location: "top"
    keep-tex: true
    fig-pos: 'H'
    document:
      tables:
        float: false
    extra_dependencies: ["pdfpages", "float"]  
    documentclass: article
    latex-engine: xelatex
    toc: false
    toc-depth: 3
    toc-title: "Índice"
    mainfont: "Aptos"
fontsize: 11pt
lang: es
header-includes:
  - \usepackage{pdfpages}  
  - \usepackage{fontspec}
  - \usepackage[bottom]{footmisc} 
  - \setmainfont{Aptos}[Path="C:/Users/ginow/AppData/Roaming/TinyTeX/texmf-dist/fonts/truetype/aptos/", Extension=".ttf"]
  - \usepackage{fancyhdr}
  - \pagestyle{fancy}
  - \fancyhf{}
  - |
    \fancyhead[C]{\makebox[\textwidth]{\hspace*{-1cm}\includegraphics[height=1.9cm]{../Logotipo ENADEL/encabezado_izquierda.png} \hfill \includegraphics[height=1.5cm]{../Logotipo ENADEL/encabezado_derecha.png} \hspace*{-2cm}}}
  - \fancyfoot[L]{Subsecretaría del Trabajo}
  - \cfoot{\thepage}
  - \setlength{\footskip}{10pt}
  - \setlength{\skip\footins}{15pt} 
  - \setlength{\headheight}{3cm}  # ajusta según sea necesario
  - \setlength{\headsep}{0.5cm}  # distancia del encabezado al cuerpo del texto
  - \renewcommand{\footrulewidth}{0pt} 
  - \floatplacement{figure}{H}
  - \floatplacement{table}{H}
  - \usepackage{geometry}
  - \geometry{
      left=3cm,
      right=3cm,
      top=2.5cm,
      bottom=2.5cm
    }
  - \usepackage{placeins}
  - \usepackage{ragged2e}
  - \usepackage{float}
  - \usepackage{setspace}
  - \renewcommand{\familydefault}{\sfdefault}
  - \AtBeginDocument{\renewcommand{\baselinestretch}{1.5}\justifying}
  - \usepackage{xcolor}
  - \usepackage{pagecolor}
include-before-body: "portada.tex"
---
\definecolor{customblue}{HTML}{005691}




\pagecolor{customblue} 
\thispagestyle{empty} 
\color{white} 
 

::: titlingpage
\centering
\includegraphics[width=0.5\textwidth]{../Logotipo ENADEL/Logotipo ENADEL-02.png} \vspace{2cm}
:::

\noindent
Ministerio del Trabajo y Previsión Social

División de Políticas de Empleo\\
Subsecretaría del Trabajo



\justifying
El presente documento analiza los resultados de la Encuesta Nacional de Demanda Laboral (ENADEL) 2024, que busca identificar y caracterizar el capital humano requerido por las empresas de los distintos sectores productivos del país, generando información sobre la demanda actual de ocupaciones de las empresas, detectando requisitos y problemas de contratación. A diferencia de las versiones anteriores de esta encuesta, la actual versión abarca 15 sectores de actividad económica, ayuda a identificar prioridades de capacitación y se añade el foco sobre el impacto que está teniendo la incorporación de nuevas tecnologías y los eventos climáticos extremos sobre los trabajadores.








\newpage
\nopagecolor
\color{black}
\renewcommand{\contentsname}{Índice} 
\tableofcontents

\newpage



 
## Capítulo I: Contexto y caracterización de empresas

### Producto/Servicio



\FloatBarrier

### Regiones y ubicación de sucursales 

```{r eval=TRUE, echo=FALSE, error=FALSE, message=FALSE, warning=FALSE, results='asis', fig.align = 'center'}

#Cargar paquetes
pacman::p_load(tidyverse,#universo de paquetes
               haven,# leer archivos stata y spss
               stargazer,# tablas de regresión??
              kableExtra,#Tablas fancy
              scales,#escala porcentaje 
              patchwork,#Combinar gráficos
              bookdown,#Referencias
              showtext,#fuente
              sysfonts,#habilitar fuentes
              forcats,
              rnaturalearth,#mapas
              rnaturalearthdata,
              devtools)

        

options(OutDec = ",")

#Cargar tablas


porc_region <- readxl::read_xlsx("../Tablas/porcentajes.xlsx", sheet = "pc_region")


  orden_regiones <- c(
    "Arica y Parinacota", "Tarapacá", "Antofagasta", "Atacama", 
    "Coquimbo", "Valparaíso", "Metropolitana", "O'Higgins", 
    "Maule", "Ñuble", "Biobío", "Araucanía", 
    "Los Ríos", "Los Lagos", "Aysén", "Magallanes"
  )

porc_region<- porc_region %>% select(-c("region","empresas", "trabajadores")) 

porc_region <- round(porc_region*100, 1)
rownames(porc_region)<- orden_regiones


```

La muestra de ENADEL 2024 encuesta a 6.490 empresas que suman 485.256 trabajadores (a nivel muestral). Estas representan a 82.052 empresas y 5.611.196 trabajadores a nivel nacional. La @tbl-region muestra  la distribución en las distintas regiones del país, dónde un `r round(porc_region[7, 1],1 )`% de las empresas y un `r round(porc_region[7, 2],1)`% de los trabajadores se encuentran en la región Metropolitana.

\vspace{5mm}

\FloatBarrier
```{r, results='asis'}
#| label: tbl-region
#| tbl-cap: "Resultados de la encuesta" 
#| echo: false
#| error: false
#| message: false
#| warning: false

porc_region <- porc_region %>% mutate(pc_empresas = paste0(pc_empresas, "%"),
                                      pc_trabajadores = paste0(pc_trabajadores, "%"))

# Generar la tabla con kable
kable(porc_region,
      col.names = c("Región", "% Empresas", "% Trabajadores"),
      format = "latex",
      booktabs = TRUE) %>%
  kable_classic(full_width = FALSE, html_font = "Aptos") %>%
  column_spec(1, width = "6cm") %>%
  column_spec(2, width = "3cm") %>%
  column_spec(3, width = "3cm") %>%
  footnote(general = "Fuente: Elaboración propia utilizando datos de ENADEL 2024, datos expandidos.",
           general_title= "")


```


```{r eval=TRUE, echo=FALSE, error=FALSE, message=FALSE, warning=FALSE, results='asis', fig.align = 'center'}


pc_regiones_sucursal <- readxl::read_xlsx("../Tablas/porcentajes.xlsx", sheet = "pc_regiones_sucursal")

pc_regiones_sucursal <- pc_regiones_sucursal %>%
  rename(Region = Región)


# Descargar un shapefile de Chile
library(devtools)
#devtools::install_github("ropensci/rnaturalearthhires")
chile_map <- ne_states(country = "Chile", returnclass = "sf")

chile_map <- chile_map %>%
  rename(Region = name)

#Homologar nombres con el del mapa
pc_regiones_sucursal <- pc_regiones_sucursal %>%
  mutate(Region = case_when(
    Region == "Metropolitana" ~ "Región Metropolitana de Santiago",
    Region == "O’Higgins" ~ "Libertador General Bernardo O'Higgins",
    Region == "Biobío" ~ "Bío-Bío",
    Region == "Aysén" ~ "Aisén del General Carlos Ibáñez del Campo",
    Region == "Magallanes" ~ "Magallanes y Antártica Chilena",
    TRUE ~ Region 
  ))


sucursal_orden<-pc_regiones_sucursal %>% arrange(desc(Total))

```

La @fig-mapa-sucursal ilustra las regiones donde las empresas tienen sucursales, las regiones con más cantidad de sucursales que corresponden a sedes no principales son `r (sucursal_orden[1,1])`, `r (sucursal_orden[2,1])` y   `r (sucursal_orden[3,1])` con un total de `r (sucursal_orden[1,2])`, `r (sucursal_orden[2,2])` y  `r (sucursal_orden[3,2])`  sucursales respectivamente. Por su parte, las regiones de `r (sucursal_orden[16,1])`, `r (sucursal_orden[15,1])` y   `r (sucursal_orden[14,1])`  registran la menor presencia de sucursales regionales de las empresas, con `r (sucursal_orden[14,2])` o menos dependencias.

\FloatBarrier
```{r, fig.cap="Sucursales por región",  fig.align='center', fig.pos='H'}
#| fig-width: 10
#| fig-height: 12
#| dpi: 300
#| label: fig-mapa-sucursal
#| fig-cap: "Sucursales por región"
#| echo: false
#| fig-align: center
#| error: false
#| message: false
#| warning: false

# Unir los datos espaciales con el dataframe
map_data <- chile_map %>%
  left_join(pc_regiones_sucursal, by = "Region")

ggplot(data = map_data) +
  geom_sf(aes(fill = Total), color = "white") + # Rellenar con el valor de Total
  geom_sf_text(aes(label = Total),color = "white" ,size = 4) + # Aumentar el tamaño de las etiquetas
  scale_fill_gradient(low = "#64c3d2", high = "#002a51", name = "Total de sucursales") +
  labs(title = "",
       caption = "Fuente: Elaboración propia utilizando datos de ENADEL 2024, datos expandidos") +
  theme_minimal() +
  theme(
    legend.position = "bottom", # Leyenda en la parte inferior
    legend.text = element_text(size = 10), # Ajustar tamaño del texto de la leyenda
    legend.title = element_text(size = 12), # Tamaño del título de la leyenda
    panel.grid = element_blank(), # Quitar cuadrícula
    axis.text = element_blank(),  # Quitar valores de los ejes
    axis.ticks = element_blank(), # Quitar marcas de los ejes
    axis.title = element_blank(),
    plot.caption = element_text(size = 10, hjust = 0.5)
  ) +
  coord_sf(xlim = c(-75, -65), ylim = c(-56, -17)) # Ajusta los valores según el mapa


```
\FloatBarrier

### Tamaño de empresas (n° de ventas y n° de trabajadores)


La @fig-combined muestra el porcentaje de empresas y trabajadores según tamaño de empresas, utilizando la clasificación por número de trabajadores, cómo por volumen de venta. Con respecto a la primera clasificación, el 74,6% de las empresas tiene menos de 50 trabajadores –acumulando un 23,8% del total– y casi el 50% de los trabajadores están en empresas grandes –que corresponden a un 6,5% del total. Si se analiza según tamaño de ventas, más de la mitad de las empresas tienen un volumen de venta de entre 2.400 y 24.999 UF (“Pequeñas”) y más de un cuarto venden entre 25.000 y 100.000 UF al año (“Mediana”). Sin embargo, casi un tercio de los trabajadores están en empresas grandes (más de 100.000 UF).

\FloatBarrier
```{r, fig.cap="Gráfico combinado de resultados", out.width='100%', fig.align='center', fig.pos='H'}
#| label: fig-combined
#| fig-cap: "Gráfico combinado de resultados"
#| echo: false
#| fig-align: center
#| error: false
#| message: false
#| warning: false


pc_tam<- readxl::read_xlsx("../Tablas/porcentajes.xlsx", sheet = "pc_tam")

pc_tamvent<- readxl::read_xlsx("../Tablas/porcentajes.xlsx", sheet = "pc_tamvent")

#Agregar Aptos
#font_add(family = "Aptos", regular = "C:/Windows/Fonts/APTOS.TTF")
#habilitar para ggplot
showtext_auto()

#Gráfico de tamaño según n° de trabajadores----

# Transformar los datos al formato largo para ggplot
df_long <- pc_tam %>%
  pivot_longer(cols = starts_with("pc_"), names_to = "tipo", values_to = "porcentaje")
# Cambiar nombres
df_long$tipo <- recode(df_long$tipo, "pc_empresas" = "Empresas", "pc_trabajadores" = "Trabajadores")



# Gráfico de barras
graf_tam<-ggplot(df_long, aes(x = tipo, y = porcentaje, fill = factor(tam_label, levels = c("Pequeña", "Mediana", "Grande")))) +
  geom_bar(stat = "identity", position = position_dodge(width = 0.5), width = 0.4) +#gráfico de barras
  scale_fill_manual(values = c("Pequeña" = "#e36444", "Mediana" = "#c36c9b", "Grande" = "#35638c")) +#color de leyendas
  geom_text(aes(label = scales::percent(porcentaje, accuracy = 1)),#valor de etiquetas
            position = position_dodge(width = 0.5), vjust = -0.5, size = 2.3) +#posición de las etiquetas
   scale_y_continuous(labels = scales::percent, limits = c(0, 0.8)) + #eje y
  labs(title = "Según N° de trabajadores",
       x = NULL,
       y = NULL,
       fill = "") +
  theme_minimal(base_family = "Aptos") +
  theme(axis.text.x = element_text(size = 6),
        axis.text.y = element_text(size = 6),
        plot.title = element_text(hjust = 0.5, size = 7.5),
        legend.position = "bottom",
        legend.title = element_text(size = 5), # Ajustar el tamaño del título de la leyenda
    legend.text = element_text(size = 5.5)    # Ajustar el tamaño del texto de las etiquetas de la leyenda
  ) +
  guides(
    fill = guide_legend(nrow = 2) # Configurar la leyenda para tener 2 filas
  )



#Gráfico de tamaño según n° de ventas----

# Transformar los datos al formato largo para ggplot
df_long <- pc_tamvent %>%
  pivot_longer(cols = starts_with("pc_"), names_to = "tipo", values_to = "porcentaje")
# Cambiar nombres
df_long$tipo <- recode(df_long$tipo, "pc_empresas" = "Empresas", "pc_trabajadores" = "Trabajadores")



df_long$a3 <- factor(df_long$a3, levels = c("Sin ventas", "Micro", "Pequeña", "Mediana", "Grande"))


# Gráfico de barras
graf_tamvent<-ggplot(df_long, aes(x = tipo, y = porcentaje, fill = factor(a3, levels = c("Sin ventas","Micro","Pequeña", "Mediana", "Grande")))) +
  geom_bar(stat = "identity", position = position_dodge(width = 0.7), width = 0.6) +#gráfico de barras
  scale_fill_manual(values = c("Sin ventas"= "#bb1c42","Micro"="#f4bb54","Pequeña" = "#e36444", "Mediana" = "#c36c9b", "Grande" = "#35638c")) +#color de leyendas
  geom_text(aes(label = scales::percent(porcentaje, accuracy = 1)),#valor de etiquetas
            position = position_dodge(width = 0.7), vjust = -0.5, size = 2.3) +#posición de las etiquetas
   scale_y_continuous(labels = scales::percent, limits = c(0, 0.8)) + #eje y
  labs(title = "Según tamaño de ventas",
       x = NULL,
       y = NULL,
       fill="") +
  theme_minimal(base_family = "Aptos")+
  theme(axis.text.x = element_text(size = 6),
        axis.text.y = element_text(size = 6),
        plot.title = element_text(hjust = 0.5, size = 7.5),
        legend.position = "bottom",
        legend.title = element_text(size = 5), # Ajustar el tamaño del título de la leyenda
    legend.text = element_text(size = 5.5)    # Ajustar el tamaño del texto de las etiquetas de la leyenda
  ) +
  guides(
    fill = guide_legend(nrow = 2) # Configurar la leyenda para tener 2 filas
  )

#Combinar gráficos
graf_combined <- graf_tam + graf_tamvent +
  plot_layout(ncol = 2) +  # Configurar para que los gráficos estén en 2 columnas (lado a lado)
  plot_annotation(
    caption = "Fuente: Elaboración propia utilizando datos de ENADEL 2024, datos expandidos.",
    theme = theme(plot.title = element_text(family = "Aptos", size = 14, face = "bold"),
      plot.caption = element_text(family = "Aptos", hjust = 0, size = 7.5))
  )

graf_combined


```
\FloatBarrier



```{r, results='asis'}
#| echo: false
#| error: false
#| message: false
#| warning: false

porc_acteco <- readxl::read_xlsx("../Tablas/porcentajes.xlsx", sheet = "pc_acteco") %>% select(-c("act_eco","empresas", "trabajadores"))

porc_acteco <- round(porc_acteco*100, 1)

porc_acteco <- porc_acteco %>% arrange(desc(pc_trabajadores))

orden_acteco <-c("Agricultura, ganadería, silvicultura y pesca", "Industrias manufactureras ", "Suministro de electricidad, gas, agua  y gestión de desechos", 
  "Construcción", "Comercio", "Transporte y almacenamiento ", "Alojamiento y de servicio de comidas", 
  "Información y comunicaciones",  "Actividades financieras y de seguros", "Actividades inmobiliarias",
  "Actividades profesionales, científicas y de servicios administrativos", "Actividades artísticas, de entretenimiento y otros servicios")

rownames(porc_acteco)<- orden_acteco

```

Al revisar la distribución por sector de actividad económica @tbl-acteco se tiene que una de cada cinco empresas pertenece al sector de Comercio, seguido por el sector Construcción (`r round(porc_acteco[2,1], 1)`%) y el sector de Industrias Manufactureras (11,4%). Con respecto al volumen de trabajadores, el sector Comercio también lidera (17,8%) seguido por el sector Construcción (14,4%) y el sector de Servicios Administrativos y de Apoyo que, siendo sector intensivo en trabajo, un 9,1% de las empresas acumula el 13,5% de trabajadores y trabajadoras.

\FloatBarrier
```{r, results='asis'}
#| label: tbl-acteco
#| tbl-cap: "Empresas y trabajadores según sector de actividad económica" 
#| echo: false
#| error: false
#| message: false
#| warning: false


porc_acteco <- porc_acteco %>% mutate(pc_empresas = paste0(pc_empresas, "%"),
                                      pc_trabajadores = paste0(pc_trabajadores, "%"))



# Generar la tabla con kable
kable(porc_acteco,
      col.names = c("Actividad Económica", "% Empresas", "% Trabajadores"),
      format = "latex", 
      booktabs = TRUE) %>% 
  kable_classic(full_width = FALSE, html_font = "Aptos") %>% 
  column_spec(1, width = "11cm") %>%
  footnote(general = "Fuente: Elaboración propia utilizando datos de ENADEL 2024, datos expandidos.",
            general_title= "") 




```
\FloatBarrier

### Estructura corporativa (conglomerado/subcontrato)


```{r}
# Por qué variables cruzar?

```

## Capítulo II: Demanda Laboral y Ocupaciones de Difícil Cobertura

### Demanda Laboral

### Contrataciones
 
### Ocupaciones

### Ocupaciones de Difícil Cobertura

### Principales Dificultades

### Resultado de Movilidad

## Capítulo III: Capacitación y Habilidades

### Organismo Técnico Intermedio para capacitación

### Capacitaciones de la empresa

### Competencias en que se capacita

### Fuentes de financiamiento de la capacitación 

## Capítulo IV: Transiciones

### Eventos climáticos extremos

### Medidas de Cuidado del medioambiente

### Digitalización y Automatización

#### Cambios en dotación de personal
#### Creación de nuevos puestos de trabajo
#### Dificultad para llenar vacantes 




