---
title: "Reporte"
author: "Cliodinámica"
format:
  pdf:
    cap-location: "top"
    keep-tex: true
    fig-pos: 'H'
    document:
      tables:
        float: false
    extra_dependencies: ["float"]
    documentclass: article
    latex-engine: xelatex
    toc: false
    toc-depth: 3
    toc-title: "Índice"
    mainfont: "Century Gothic"
fontsize: 11pt
lang: es
header-includes:
  - \usepackage{fancyhdr}
  - \pagestyle{fancy}
  - \fancyhf{} 
  - \rfoot{\thepage} 
  - \floatplacement{figure}{H}
  - \floatplacement{table}{H}
  - \usepackage{geometry}
  - \geometry{
      left=1.5cm,
      right=1.5cm,
      top=2.5cm,
      bottom=2.5cm
    }
  - \usepackage{flafter}
  - \raggedbottom
  - \usepackage{placeins}
  - \usepackage{ragged2e}
  - \usepackage{float}
  - \usepackage{setspace}
  - \renewcommand{\familydefault}{\sfdefault}
  - \AtBeginDocument{\renewcommand{\baselinestretch}{1.5}\justifying}
  - \usepackage{fancyhdr}
  - \pagestyle{fancy}
  - \fancyhf{} 
  - \fancyhead[LO,RE]{}
  - \fancyhead[LE,RO]{}
---
\newpage
::: titlingpage
\centering
\includegraphics[width=0.5\textwidth]{Imagenes/color_MinTrabajo.png} \vspace{2cm}
:::

\noindent
Ministerio del Trabajo y Previsión Social

División de Políticas de Empleo\\
Subsecretaría del Trabajo


\justifying
El presente documento analiza los resultados de la Encuesta Nacional de Demanda Laboral (ENADEL) 2023, que busca identificar y caracterizar el capital humano requerido por las empresas de los distintos sectores productivos del país, generando información sobre la demanda actual de ocupaciones de las empresas, detectando requisitos y problemas de contratación. Al igual que versiones anteriores de esta encuesta, se puso el foco en dos sectores de actividad económica: Construcción y el sector Agrícola.



\newpage
\renewcommand{\contentsname}{Índice} 
\tableofcontents

\newpage



 
## Descripción General: Empresas y Trabajadores



```{r eval=TRUE, echo=FALSE, error=FALSE, message=FALSE, warning=FALSE, results='asis', fig.align = 'center'}

#Cargar paquetes
pacman::p_load(tidyverse,#universo de paquetes
               haven,# leer archivos stata y spss
               stargazer,# tablas de regresión
              kableExtra,#Tablas fancy
              scales,#escala porcentaje 
              patchwork,#Combinar gráficos
              bookdown,#Referencias
              showtext,#fuente
              sysfonts)#habilitar fuentes
        

options(OutDec = ",")

#Cargar tablas


porc_region <- readxl::read_xlsx("Tablas/porcentajes.xlsx", sheet = 2)
porc_sector <- readxl::read_xlsx("Tablas/porcentajes.xlsx", sheet = 3)

  orden_regiones <- c(
    "Arica y Parinacota", "Tarapacá", "Antofagasta", "Atacama", 
    "Coquimbo", "Valparaíso", "Metropolitana", "O'Higgins", 
    "Maule", "Ñuble", "Biobío", "Araucanía", 
    "Los Ríos", "Los Lagos", "Aysén", "Magallanes"
  )

porc_region<- porc_region %>% select(-c("region","empresas", "trabajadores")) 
porc_region <- round(porc_region*100, 2)
rownames(porc_region)<- orden_regiones
```
La muestra de ENADEL 2023 encuesta a 5.820 empresas que suman 485.256 trabajadores (a nivel muestral). Estas representan a 82.052 empresas y 5.611.196 trabajadores a nivel nacional. La @tbl-region muestra  la distribución en las distintas regiones del país, dónde un `r round(porc_region[7, 1],1 )`% de las empresas y un `r round(porc_region[7, 2],1)`% de los trabajadores se encuentran en la región Metropolitana.

\vspace{-5mm}

\FloatBarrier
```{r, results='asis'}
#| label: tbl-region
#| tbl-cap: "Resultados de la encuesta" 
#| echo: false
#| error: false
#| message: false
#| warning: false

# Generar la tabla con kable
kable(porc_region, 
      col.names = c("Región", "% Empresas", "% Trabajadores"),
      format = "latex", 
      booktabs = TRUE) %>% 
  kable_classic(full_width = FALSE, html_font = "Century Gothic") %>% 
  footnote(general = "Fuente: Elaboración propia utilizando datos de ENADEL 2023.",
           general_title= "") %>%  
  kable_styling(latex_options = c("hold_position"))


```
\FloatBarrier

La @fig-combined muestra el porcentaje de empresas y trabajadores según tamaño de empresas, utilizando la clasificación por número de trabajadores, cómo por volumen de venta. Con respecto a la primera clasificación, el 74,6% de las empresas tiene menos de 50 trabajadores –acumulando un 23,8% del total– y casi el 50% de los trabajadores están en empresas grandes –que corresponden a un 6,5% del total. Si se analiza según tamaño de ventas, más de la mitad de las empresas tienen un volumen de venta de entre 2.400 y 24.999 UF (“Pequeñas”) y más de un cuarto venden entre 25.000 y 100.000 UF al año (“Mediana”). Sin embargo, casi un tercio de los trabajadores están en empresas grandes (más de 100.000 UF).

\FloatBarrier
```{r, fig.cap="Gráfico combinado de resultados", out.width='100%', fig.align='center', fig.pos='H'}
#| label: fig-combined
#| fig-cap: "Gráfico combinado de resultados"
#| echo: false
#| fig-align: center
#| error: false
#| message: false
#| warning: false


pc_tam<- readxl::read_xlsx("Tablas/porcentajes.xlsx", sheet = 3)

pc_tamvent<- readxl::read_xlsx("Tablas/porcentajes.xlsx", sheet = 4)

#Agregar century gothic
font_add(family = "centurygothic", regular = "C:/Windows/Fonts/GOTHIC.TTF")
#habilitar para ggplot
showtext_auto()

#Gráfico de tamaño según n° de trabajadores----

# Transformar los datos al formato largo para ggplot
df_long <- pc_tam %>%
  pivot_longer(cols = starts_with("pc_"), names_to = "tipo", values_to = "porcentaje")
# Cambiar nombres
df_long$tipo <- recode(df_long$tipo, "pc_empresas" = "Empresas", "pc_trabajadores" = "Trabajadores")

# Gráfico de barras
graf_tam<-ggplot(df_long, aes(x = tipo, y = porcentaje, fill = factor(tam_label, levels = c("Pequeña", "Mediana", "Grande")))) +
  geom_bar(stat = "identity", position = position_dodge(width = 0.5), width = 0.4) +#gráfico de barras
  scale_fill_manual(values = c("Pequeña" = "#1CE56D", "Mediana" = "#00718A", "Grande" = "#F3F8E8")) +#color de leyendas
  geom_text(aes(label = scales::percent(porcentaje, accuracy = 1)),#valor de etiquetas
            position = position_dodge(width = 0.5), vjust = -0.5, size = 3) +#posición de las etiquetas
   scale_y_continuous(labels = scales::percent, limits = c(0, 1)) + #eje y
  labs(title = "Según N° de trabajadores",
       x = NULL,
       y = NULL,
       fill = "") +
  theme_minimal(base_family = "centurygothic") +
  theme(axis.text.x = element_text(size = 10),
        axis.text.y = element_text(size = 10),
        plot.title = element_text(hjust = 0.5, size = 12),
        legend.position = "bottom",
        legend.title = element_text(size = 10), # Ajustar el tamaño del título de la leyenda
    legend.text = element_text(size = 9)    # Ajustar el tamaño del texto de las etiquetas de la leyenda
  ) +
  guides(
    fill = guide_legend(nrow = 2) # Configurar la leyenda para tener 2 filas
  )



#Gráfico de tamaño según n° de ventas----

# Transformar los datos al formato largo para ggplot
df_long <- pc_tamvent %>%
  pivot_longer(cols = starts_with("pc_"), names_to = "tipo", values_to = "porcentaje")
# Cambiar nombres
df_long$tipo <- recode(df_long$tipo, "pc_empresas" = "Empresas", "pc_trabajadores" = "Trabajadores")

# Asignar etiquetas a la variable tam_vent
df_long$tam_vent <- factor(df_long$tam_vent, 
                           levels = c(0, 1, 2, 3, 4), 
                           labels = c("Sin ventas", "Micro", "Pequeña", "Mediana", "Grande"))

# Gráfico de barras
graf_tamvent<-ggplot(df_long, aes(x = tipo, y = porcentaje, fill = factor(tam_vent, levels = c("Sin ventas","Micro","Pequeña", "Mediana", "Grande")))) +
  geom_bar(stat = "identity", position = position_dodge(width = 0.5), width = 0.4) +#gráfico de barras
  scale_fill_manual(values = c("Sin ventas"= "#FF0068","Micro"="#1E2F42", "Pequeña" = "#1CE56D", "Mediana" = "#00718A", "Grande" = "#F3F8E8")) +#color de leyendas
  geom_text(aes(label = scales::percent(porcentaje, accuracy = 1)),#valor de etiquetas
            position = position_dodge(width = 0.5), vjust = -0.5, size = 3) +#posición de las etiquetas
   scale_y_continuous(labels = scales::percent, limits = c(0, 1)) + #eje y
  labs(title = "Según tamaño de ventas",
       x = NULL,
       y = NULL,
       fill="") +
  theme_minimal(base_family = "centurygothic")+
  theme(axis.text.x = element_text(size = 10),
        axis.text.y = element_text(size = 10),
        plot.title = element_text(hjust = 0.5, size = 12),
        legend.position = "bottom",
        legend.title = element_text(size = 10), # Ajustar el tamaño del título de la leyenda
    legend.text = element_text(size = 9)    # Ajustar el tamaño del texto de las etiquetas de la leyenda
  ) +
  guides(
    fill = guide_legend(nrow = 2) # Configurar la leyenda para tener 2 filas
  )

#Combinar gráficos
graf_combined <- graf_tam + graf_tamvent +
  plot_layout(ncol = 2) +  # Configurar para que los gráficos estén en 2 columnas (lado a lado)
  plot_annotation(
    caption = "Fuente: Elaboración propia utilizando datos de ENADEL 2023, datos expandidos.",
    theme = theme(plot.title = element_text(family = "centurygothic", size = 14, face = "bold"),
      plot.caption = element_text(family = "centurygothic", hjust = 0, size = 10))
  )

graf_combined


```
\FloatBarrier



```{r, results='asis'}
#| echo: false
#| error: false
#| message: false
#| warning: false

porc_acteco <- readxl::read_xlsx("Tablas/porcentajes.xlsx", sheet = 1) %>% select(-c("act_eco","empresas", "trabajadores"))

porc_acteco <- round(porc_acteco*100, 2)

porc_acteco <- porc_acteco %>% arrange(desc(pc_trabajadores))

orden_acteco <-c("Comercio", "Construcción", "Servicios administrativos y de apoyo", 
  "Industria manufacturera", "Actividades profesionales", "Silvoagropecuario", 
  "Transporte y almacenamiento", "Administración pública", "Alojamiento y de servicio de comidas", 
  "Información y comunicaciones", "Actividades inmobiliarias", "Actividades financieras y de seguros", 
  "Pesca y acuicultura")

rownames(porc_acteco)<- orden_acteco

```

Al revisar la distribución por sector de actividad económica @tbl-acteco se tiene que una de cada cinco empresas pertenece al sector de Comercio, seguido por el sector Construcción (`r round(porc_acteco[2,1], 1)`%) y el sector de Industrias Manufactureras (11,4%). Con respecto al volumen de trabajadores, el sector Comercio también lidera (17,8%) seguido por el sector Construcción (14,4%) y el sector de Servicios Administrativos y de Apoyo que, siendo sector intensivo en trabajo, un 9,1% de las empresas acumula el 13,5% de trabajadores y trabajadoras.

\FloatBarrier
```{r, results='asis'}
#| label: tbl-acteco
#| tbl-cap: "Empresas y trabajadores según sector de actividad económica" 
#| echo: false
#| error: false
#| message: false
#| warning: false

# Generar la tabla con kable
kable(porc_acteco,
      col.names = c("Actividad Económica", "% Empresas", "% Trabajadores"),
      format = "latex", 
      booktabs = TRUE) %>% 
  kable_classic(full_width = FALSE, html_font = "Century Gothic") %>% 
  footnote(general = "Fuente: Elaboración propia utilizando datos de ENADEL 2023.",
            general_title= "") 
   #kable_styling(latex_options = c("hold_position"))



```
\FloatBarrier




### Contratados en los últimos 12 meses
```{r}
#| echo: false
#| error: false
#| message: false
#| warning: false

contratos_totales <- readxl::read_xlsx("Tablas/porcentajes.xlsx", sheet = 5) 

contratos_totales<- contratos_totales %>% mutate(Si= round((convacu12_1/tot_empresas)*100,1),
                                                 No= round((convacu12_2/tot_empresas)*100,1))
contratos_totales<- contratos_totales %>%select(c("Si", "No", "sector_label"))

# Cambiar el orden de las columnas
contratos_totales <- contratos_totales %>% select("sector_label","Si", "No") %>% 
  rename("Sector Actividad Económica" = sector_label)
  
 

```

El 87,1% de las empresas declaró que sí contrató personas nuevas durante los últimos 12 meses, mientras que el 12,9% declara que no contrató personas nuevas durante el mismo período. La @tbl-contratos_totales muestra la proporción de empresas, según sector de actividad económica, que tuvieron contrataciones nuevas durante los últimos 12 meses. El `r round(contratos_totales[12,2],1)`%  de las empresas del sector de pesca y acuicultura respondieron afirmativamente, mientras que el sector con menor proporción fue el de Actividades Inmobiliarias, dónde el 24,9% de firmas no tuvieron contrataciones durante los últimos 12 meses.

\FloatBarrier
```{r}
#| label: tbl-contratos_totales
#| tbl-cap: "% de empresas que contrataron durante los últimos 12 meses, por sector de actividad económica." 
#| echo: false
#| error: false
#| message: false
#| warning: false



# Generar la tabla con kable
kable(contratos_totales,
      col.names = c("Actividad Económica", "% Si", "% No"),
      format = "latex", 
      booktabs = TRUE) %>% 
  kable_classic(full_width = FALSE, html_font = "Century Gothic") %>% 
  footnote(general = "Fuente: Elaboración propia utilizando datos de ENADEL 2023.",
            general_title= "") 
  #kable_styling(latex_options = c("hold_position"))
                                                

                                              

                                                
                                                
```



\FloatBarrier

##### Contrataciones por ocupación

##### Contrataciones por ocupación: Sector Construcción

##### Contrataciones por ocupación: Sector Agrícola

### Vacantes en los últimos 12 meses

##### Ocupaciones de difícil cobertura

##### Ocupaciones de Difícil Cobertura: Sector Construcción

##### Ocupaciones de Difícil Cobertura: Sector Agrícola

### Dificultades para la contratación

##### Dificultades para la contratación: Sector Construcción 

##### Dificultades para la contratación: Sector Agrícola

### Educación y experiencia

### Canales de reclutamiento

### Conocimiento de instituciones y programas

### Apéndice A: Ocupaciones de Difícil Cobertura


