---
title: "Análisis ENADEL 2023"
subtitle: "ACNUR"
author: "Cliodinámica"
date: "`r Sys.Date()`"
output: 
  pdf_document:
    toc: false
    toc_depth: 3
    number_sections: true
    latex_engine: xelatex
    keep_tex: true
header-includes:
  - \usepackage{fontspec}
  - \setmainfont{Century Gothic}
  - \usepackage{fancyhdr}
  - \usepackage{graphicx}
  - \usepackage{lastpage}
  - \setlength{\headheight}{12pt} 
  - \fancypagestyle{plain}{
      \fancyhf{}
      \lhead{ANÁLISIS ENADEL 2023}
      \rfoot{\thepage \hspace{1pt} de \pageref{LastPage}}
    }
  - \pagestyle{plain}
  - \usepackage{titling}
---

\begin{titlingpage}
    \centering
    \includegraphics[width=0.5\textwidth]{Imagenes/color_MinTrabajo.png}
    \vspace{1cm} % Ajusta el espacio entre la imagen y el título

    \maketitle % Analisis ENADEL 2023

    \vspace{2cm} % Ajusta este espacio según sea necesario
\end{titlingpage}




Ministerio del Trabajo y Previsión Social


División de Políticas de Empleo
Subsecretaría del Trabajo


El presente documento analiza los resultados de la Encuesta Nacional de Demanda Laboral (ENADEL) 2023, que busca identificar y caracterizar el capital humano requerido por las empresas de los distintos sectores productivos del país, generando información sobre la demanda actual de ocupaciones de las empresas, detectando requisitos y problemas de contratación. Al igual que versiones anteriores de esta encuesta, se puso el foco en dos sectores de actividad económica: Construcción y el sector Agrícola.


### Descripción General: Empresas y Trabajadores

```{r eval=TRUE, echo=FALSE, error=FALSE, message=FALSE, warning=FALSE, results='asis', fig.align = 'center'}



#Cargar paquetes
pacman::p_load(tidyverse,#universo de paquetes
               haven,# leer archivos stata y spss
               stargazer,# tablas de regresión
              kableExtra)# Tablas fancy

#Cargar tablas

porc_acteco <- readxl::read_xlsx("Tablas/porcentajes.xlsx", sheet = 1)
porc_region <- readxl::read_xlsx("Tablas/porcentajes.xlsx", sheet = 2)


  orden_regiones <- c(
    "Arica y Parinacota", "Tarapacá", "Antofagasta", "Atacama", 
    "Coquimbo", "Valparaíso", "Metropolitana", "O'Higgins", 
    "Maule", "Ñuble", "Biobío", "Araucanía", 
    "Los Ríos", "Los Lagos", "Aysén", "Magallanes"
  )

porc_region<- porc_region %>% select(-c("region","empresas", "trabajadores")) 
porc_region <- round(porc_region*100, 2)
rownames(porc_region)<- orden_regiones
```

La muestra de ENADEL 2023 encuesta a 5.820 empresas que suman 485.256 trabajadores (a nivel muestral). Estas representan a 82.052 empresas y 5.611.196 trabajadores a nivel nacional.
La Tabla 1 muestra la distribución en las distintas regiones del país, dónde un  `r round(porc_region[7, 1],1
)`% de las empresas y un `r round(porc_region[7, 2],1)`%  de los trabajadores se encuentran en la región Metropolitana.

```{r eval=TRUE, echo=FALSE, error=FALSE, message=FALSE, warning=FALSE, results='asis', fig.align = 'center'}

#ahora con Kable, queda una tabla fancy
kable(porc_region,
      caption = "Distribución de trabajadores y empresas por región, ENADEL 2023",
      col.names = c("Región","% Empresas", "% Trabajadores"),
      position = "center") %>% 
  kable_classic(full_width = F,
                html_font = "Century Gothic") %>% #Definimos fuente
  footnote("",#Especificamos la nota al pie
           general_title = "Fuente: Elaboración propia utilizando datos de ENADEL 2023, datos expandidos.")

```


### Contratados en los últimos 12 meses

##### Contrataciones por ocupación

##### Contrataciones por ocupación: Sector Construcción

##### Contrataciones por ocupación: Sector Agrícola

### Vacantes en los últimos 12 meses

##### Ocupaciones de difícil cobertura

##### Ocupaciones de Difícil Cobertura: Sector Construcción

##### Ocupaciones de Difícil Cobertura: Sector Agrícola

### Dificultades para la contratación

##### Dificultades para la contratación: Sector Construcción 

##### Dificultades para la contratación: Sector Agrícola

### Educación y experiencia

### Canales de reclutamiento

### Conocimiento de instituciones y programas

### Apéndice A: Ocupaciones de Difícil Cobertura


