---
title: "Reporte"
author: "Cliodinámica"
format:
  pdf:
    documentclass: book
    latex-engine: xelatex
fontsize: 12pt
mainfont: "Century Gothic"
header-includes:
  - \usepackage{ragged2e}
  - \justifying
  - \usepackage{float}
  - \floatplacement{figure}{H}
---

::: titlingpage
\centering
\includegraphics[width=0.5\textwidth]{Imagenes/color_MinTrabajo.png} \vspace{2cm}
\maketitle
\vspace{2cm}
:::

Ministerio del Trabajo y Previsión Social

División de Políticas de Empleo\
Subsecretaría del Trabajo

El presente documento analiza los resultados de la Encuesta Nacional de Demanda Laboral (ENADEL) 2023, que busca identificar y caracterizar el capital humano requerido por las empresas de los distintos sectores productivos del país, generando información sobre la demanda actual de ocupaciones de las empresas, detectando requisitos y problemas de contratación. Al igual que versiones anteriores de esta encuesta, se puso el foco en dos sectores de actividad económica: Construcción y el sector Agrícola.

\newpage

## Descripción General: Empresas y Trabajadores

```{r eval=TRUE, echo=FALSE, error=FALSE, message=FALSE, warning=FALSE, results='asis', fig.align = 'center'}



#Cargar paquetes
pacman::p_load(tidyverse,#universo de paquetes
               haven,# leer archivos stata y spss
               stargazer,# tablas de regresión
              kableExtra,#Tablas fancy
              scales,#escala porcentaje 
              patchwork,#Combinar gráficos
              bookdown,#Referencias
              showtext,#fuente
              sysfonts)#habilitar fuentes
        


#Cargar tablas

porc_acteco <- readxl::read_xlsx("Tablas/porcentajes.xlsx", sheet = 1)
porc_region <- readxl::read_xlsx("Tablas/porcentajes.xlsx", sheet = 2)


  orden_regiones <- c(
    "Arica y Parinacota", "Tarapacá", "Antofagasta", "Atacama", 
    "Coquimbo", "Valparaíso", "Metropolitana", "O'Higgins", 
    "Maule", "Ñuble", "Biobío", "Araucanía", 
    "Los Ríos", "Los Lagos", "Aysén", "Magallanes"
  )

porc_region<- porc_region %>% select(-c("region","empresas", "trabajadores")) 
porc_region <- round(porc_region*100, 2)
rownames(porc_region)<- orden_regiones
```

```{r}
#| label: tbl-region
#| tbl-cap: "Tabla 1. Resultados de la encuesta" 
#| echo: false
#| error: false
#| message: false
#| warning: false

# Generar la tabla con kable
kable(porc_region,
      caption = "",
      col.names = c("Región", "% Empresas", "% Trabajadores"),
      format = "latex", 
      booktabs = TRUE) %>% 
  kable_classic(full_width = FALSE, html_font = "Century Gothic") %>% 
  footnote(general = "Fuente: Elaboración propia utilizando datos de ENADEL 2023.") %>% 
  kable_styling(latex_options = c("hold_position"))


```

La muestra de ENADEL 2023 encuesta a 5.820 empresas que suman 485.256 trabajadores (a nivel muestral). Estas representan a 82.052 empresas y 5.611.196 trabajadores a nivel nacional. La Tabla @tbl-region muestra  la distribución en las distintas regiones del país, dónde un `r round(porc_region[7, 1],1 )`% de las empresas y un `r round(porc_region[7, 2],1)`% de los trabajadores se encuen

```{r}
#| label: fig-combined
#| fig-cap: "Gráfico combinado de resultados"
#| echo: false
#| fig-align: center


pc_tam<- readxl::read_xlsx("Tablas/porcentajes.xlsx", sheet = 3)

pc_tamvent<- readxl::read_xlsx("Tablas/porcentajes.xlsx", sheet = 4)

#Agregar century gothic
font_add(family = "centurygothic", regular = "C:/Windows/Fonts/GOTHIC.TTF")
#habilitar para ggplot
showtext_auto()

#Gráfico de tamaño según n° de trabajadores----

# Transformar los datos al formato largo para ggplot
df_long <- pc_tam %>%
  pivot_longer(cols = starts_with("pc_"), names_to = "tipo", values_to = "porcentaje")
# Cambiar nombres
df_long$tipo <- recode(df_long$tipo, "pc_empresas" = "Empresas", "pc_trabajadores" = "Trabajadores")

# Gráfico de barras
graf_tam<-ggplot(df_long, aes(x = tipo, y = porcentaje, fill = factor(tam_label, levels = c("Pequeña", "Mediana", "Grande")))) +
  geom_bar(stat = "identity", position = position_dodge(width = 0.5), width = 0.4) +#gráfico de barras
  scale_fill_manual(values = c("Pequeña" = "#1CE56D", "Mediana" = "#00718A", "Grande" = "#F3F8E8")) +#color de leyendas
  geom_text(aes(label = scales::percent(porcentaje, accuracy = 1)),#valor de etiquetas
            position = position_dodge(width = 0.5), vjust = -0.5, size = 3) +#posición de las etiquetas
   scale_y_continuous(labels = scales::percent, limits = c(0, 1)) + #eje y
  labs(title = "Según N° de trabajadores",
       x = NULL,
       y = NULL,
       fill = "") +
  theme_minimal(base_family = "centurygothic") +
  theme(axis.text.x = element_text(size = 10),
        axis.text.y = element_text(size = 10),
        plot.title = element_text(hjust = 0.5, size = 12),
        legend.position = "bottom",
        legend.title = element_text(size = 10), # Ajustar el tamaño del título de la leyenda
    legend.text = element_text(size = 9)    # Ajustar el tamaño del texto de las etiquetas de la leyenda
  ) +
  guides(
    fill = guide_legend(nrow = 2) # Configurar la leyenda para tener 2 filas
  )



#Gráfico de tamaño según n° de ventas----

# Transformar los datos al formato largo para ggplot
df_long <- pc_tamvent %>%
  pivot_longer(cols = starts_with("pc_"), names_to = "tipo", values_to = "porcentaje")
# Cambiar nombres
df_long$tipo <- recode(df_long$tipo, "pc_empresas" = "Empresas", "pc_trabajadores" = "Trabajadores")

# Asignar etiquetas a la variable tam_vent
df_long$tam_vent <- factor(df_long$tam_vent, 
                           levels = c(0, 1, 2, 3, 4), 
                           labels = c("Sin ventas", "Micro", "Pequeña", "Mediana", "Grande"))

# Gráfico de barras
graf_tamvent<-ggplot(df_long, aes(x = tipo, y = porcentaje, fill = factor(tam_vent, levels = c("Sin ventas","Micro","Pequeña", "Mediana", "Grande")))) +
  geom_bar(stat = "identity", position = position_dodge(width = 0.5), width = 0.4) +#gráfico de barras
  scale_fill_manual(values = c("Sin ventas"= "#FF0068","Micro"="#1E2F42", "Pequeña" = "#1CE56D", "Mediana" = "#00718A", "Grande" = "#F3F8E8")) +#color de leyendas
  geom_text(aes(label = scales::percent(porcentaje, accuracy = 1)),#valor de etiquetas
            position = position_dodge(width = 0.5), vjust = -0.5, size = 3) +#posición de las etiquetas
   scale_y_continuous(labels = scales::percent, limits = c(0, 1)) + #eje y
  labs(title = "Según tamaño de ventas",
       x = NULL,
       y = NULL,
       fill="") +
  theme_minimal(base_family = "centurygothic")+
  theme(axis.text.x = element_text(size = 10),
        axis.text.y = element_text(size = 10),
        plot.title = element_text(hjust = 0.5, size = 12),
        legend.position = "bottom",
        legend.title = element_text(size = 10), # Ajustar el tamaño del título de la leyenda
    legend.text = element_text(size = 9)    # Ajustar el tamaño del texto de las etiquetas de la leyenda
  ) +
  guides(
    fill = guide_legend(nrow = 2) # Configurar la leyenda para tener 2 filas
  )

#Combinar gráficos
graf_combined <- graf_tam + graf_tamvent +
  plot_layout(ncol = 2) +  # Configurar para que los gráficos estén en 2 columnas (lado a lado)
  plot_annotation(
    title = "Figura 1: Distribución de empresas y trabajadores según tamaño de empresa.",
    caption = "Fuente: Elaboración propia utilizando datos de ENADEL 2023, datos expandidos.",
    theme = theme(plot.title = element_text(family = "centurygothic", size = 14, face = "bold"),
      plot.caption = element_text(family = "centurygothic", hjust = 0, size = 10))
  )

graf_combined


```

La figura @fig-combined muestra el porcentaje de empresas y trabajadores según tamaño de empresas, utilizando la clasificación por número de trabajadores, cómo por volumen de venta. Con respecto a la primera clasificación, el 74,6% de las empresas tiene menos de 50 trabajadores –acumulando un 23,8% del total– y casi el 50% de los trabajadores están en empresas grandes –que corresponden a un 6,5% del total. Si se analiza según tamaño de ventas, más de la mitad de las empresas tienen un volumen de venta de entre 2.400 y 24.999 UF (“Pequeñas”) y más de un cuarto venden entre 25.000 y 100.000 UF al año (“Mediana”). Sin embargo, casi un tercio de los trabajadores están en empresas grandes (más de 100.000 UF).
